ACORDAO-COMPLETO-2422819

ACÓRDÃO 11578/2020 ATA 36/2020 - PRIMEIRA CÂMARA

VISTOS, relatados e discutidos estes autos em que se aprecia a prestação de contas anual da Banco da Amazônia S.A., relativa ao exercício de 2004,
ACORDAM os Ministros do Tribunal de Contas da União, reunidos em Sessão da Primeira Câmara, diante das razões expostas pelo Relator, em:
9.1. com fundamento nos art. 1º, inciso I, art. 16, inciso III, alínea "b", art. 19, e art. 23, inciso III, da Lei 8.443/1992, c/c o art. 1º, inciso I, art. 209, inciso II, e art. 214, inciso III, do Regimento Interno do TCU, julgar irregulares as contas de Mâncio Lima Cordeiro (XXX.734.472-XX) , Presidente do Banco da Amazônia S.A., João Batista de Melo Bastos (XXX.235.051-XX) , Diretor de Ações Estratégicas, Evandro Bessa de Lima Filho (XXX.431.947-XX) , Diretor de Controle, Milton Barbosa Cordeiro (XXX.480.672-XX) , Diretor de Crédito, José Carlos Rodrigues Bezerra (XXX.235.051-XX) , Diretor de Suporte aos Negócios, e Francisco Serafim de Barros (XXX.401.811-XX) , Diretor de Administração;
9.2. com fundamento nos art. 1º, inciso I, art. 16, inciso I, art. 17 e art. 23, inciso I, da Lei 8.443/1992 c/c os art. 1º, inciso I, art. 207 e art. 214, inciso I, do Regimento Interno do TCU, julgar regulares as contas de Anamelia Soccal Seyffarth (XXX.502.101-XX) ; Arno Hugo Augustin Filho (XXX.327.680-XX) ; Arno Meyer (XXX.252.601-XX) ; Bolivar Tarrago Moura Neto (XXX.836.500-XX) ; Claudio Borges dos Santos (XXX.721.107-XX) ; Edelcio de Oliveira (XXX.874.466-XX) ; Fabricio da Soller (XXX.223.979-XX) ; Francisco Asclépio Barroso Aguiar (XXX.810.253-XX) ; Fábio José Pereira (XXX.902.601-XX) ; Gilson Alceu Bittencourt (XXX.284.509-XX) ; Glauben Teixeira de Carvalho (XXX.174.244-XX) ; Ivan Ney Passos Lima (XXX.709.887-XX) ; Luiz Guilherme Pinto Henriques (XXX.215.471-XX) ; Marcia Henriques Ribeiro de Oliveira (XXX.505.751-XX) ; Maria Teresa Pereira Lima (XXX.980.446-XX) ; Maria de Belem Silva Cotta (XXX.842.812-XX) ; Maurício Paz Saraiva Câmara (XXX.285.091-XX) ; Otair de Faria (XXX.447.141-XX) ; Penha Maria Barroso Aguiar (XXX.467.513-XX) ; Vera de Figueiredo Malta (XXX.928.671-XX) ; Ângela Semíramis de Andrade Freitas Ribeiro Soares (XXX.487.187-XX) , dando-lhes quitação plena;
9.3. considerar atendido pelo Banco da Amazônia S.A. o disposto nos itens 1.1 a 1.3 do Acórdão 967/2006-TCU-Segunda Câmara (TC Processo 013.020/2005-1) ;
9.4. dar ciência deste acórdão ao Banco da Amazônia S.A.

Prestação de contas anual do Banco da Amazônia S.A. relativa ao exercício de 2004

Primeira Câmara

Banco da Amazônia S.A.

3. Responsáveis: Anamelia Soccal Seyffarth (XXX.502.101-XX); Arno Hugo Augustin Filho (XXX.327.680-XX); Arno Meyer (XXX.252.601-XX); Bolivar Tarrago Moura Neto (XXX.836.500-XX); Claudio Borges dos Santos (XXX.721.107-XX); Edelcio de Oliveira (XXX.874.466-XX); Evandro Bessa de Lima Filho (XXX.431.947-XX); Fabricio da Soller (XXX.223.979-XX); Francisco Asclépio Barroso Aguiar (XXX.810.253-XX); Francisco Serafim de Barros (XXX.401.811-XX); Fábio José Pereira (XXX.902.601-XX); Gilson Alceu Bittencourt (XXX.284.509-XX); Glauben Teixeira de Carvalho (XXX.174.244-XX); Ivan Ney Passos Lima (XXX.709.887-XX); Jose Carlos Rodrigues Bezerra (XXX.235.051-XX); João Batista de Melo Bastos (XXX.161.242-XX); Luiz Guilherme Pinto Henriques (XXX.215.471-XX); Mancio Lima Cordeiro (XXX.734.472-XX); Marcia Henriques Ribeiro de Oliveira (XXX.505.751-XX); Maria Teresa Pereira Lima (XXX.980.446-XX); Maria de Belem Silva Cotta (XXX.842.812-XX); Maurício Paz Saraiva Câmara (XXX.285.091-XX); Milton Barbosa Cordeiro (XXX.480.672-XX); Otair de Faria (XXX.447.141-XX); Penha Maria Barroso Aguiar (XXX.467.513-XX); Vera de Figueiredo Malta (XXX.928.671-XX); Ângela Semíramis de Andrade Freitas Ribeiro Soares (XXX.487.187-XX).

13.1. Ministros presentes: Walton Alencar Rodrigues (Presidente), Benjamin Zymler e Bruno Dantas (Relator).
13.2. Ministros-Substitutos presentes: Augusto Sherman Cavalcanti e Weder de Oliveira.

BRUNO DANTAS

Por registrar as principais ocorrências no andamento do processo até o momento, resumindo os fundamentos das peças acostadas aos autos, adoto como relatório, com os ajustes necessários, a instrução da secretaria responsável pela análise da demanda (peça 92) , que contou com a anuência do corpo diretivo da unidade (peças 93 e 94) : 
"INTRODUÇÃO
1. Cuidam os autos de processo de contas anuais do Banco da Amazônia S/A (Basa) , relativo ao exercício de 2004.  
HISTÓRICO 
2. As contas foram inicialmente analisadas pela instrução da então Secex-PA à peça 5, p. 33-68, que concluiu pelo sobrestamento do julgamento do mérito das contas até o julgamento do processo TC Processo 019.534/2006-0, que tratou de representação acerca de possíveis irregularidades na execução do Contrato 2004/224, firmado entre o Banco da Amazônia S.A. e a empresa Cobra Tecnologia S.A. para fornecimento de locação de solução global integrada para modernização tecnológica para aquele banco.
3. Anuindo à conclusão da unidade técnica, o então Relator, Ministro Benjamin Zymler, determinou, em 10/7/2007, o sobrestamento dos presentes autos até o exame de mérito do TC Processo 019.534/2006-0 (peça 5, p. 69) . 
4. O TC Processo 019.534/2006-0 foi julgado por meio do Acórdão 3126/2012-TCU-Plenário, ocasião em que o Tribunal decidiu, em síntese: i) conhecer da representação e considerá-la procedente; ii) rejeitar as justificativas oferecidas pelos responsáveis e aplicar-lhes multa; iii) fazer determinações ao Banco da Amazônia; iv) dar ciência ao Banco da Amazônia de impropriedades verificadas no Contrato 2004/224; v) converter o processo em TCE; e, vi) determinar à Secex/PA o monitoramento das medidas adotadas no acórdão.
5. Mediante o subitem 9.17 do Acórdão 3126/2012-TCU-Plenário, determinou-se à SecexPA o monitoramento das medidas adotadas naquele decisum e o prosseguimento do exame das contas sobrestadas da entidade.
6. No bojo da apreciação das contas coube ainda, em atenção a despacho do Ministro Benjamin Zymler, de 26/2/2010 (peça 4, p. 19, do TC 015.556/20069, apensado aos presentes autos) , examinar denúncia de que trata esse processo apensado, a qual noticiava possíveis irregularidades sobre prejuízos decorrentes de operações realizadas pelo Banco da Amazônia S/A com o Banco Santos S.A. (Banco Santos) , ocasionados pela liquidação deste, para exame em conjunto e em confronto aos demais atos de gestão ocorridos no exercício de 2004.
7. Ao se debruçar sobre as peças da denúncia, a auditora entendeu que, em preliminar, era necessário sanear os autos para se obter, junto ao Basa, documentos e informações sobre os desdobramentos e providências adotadas quanto às conclusões do Relatório da Comissão de Sindicância (peça 5, p. 5-26; peça 6, p. 1-24, do TC 015.556/20069) , produzido em 3/3/2006, instalada para apurar eventuais responsabilidades dos diretores João Batista De Melo Bastos e José Carlos Rodrigues Bezerra, mencionados no item 4.2 do Relatório Conclusivo da Comissão de Inquérito Administrativo n. 01/2004 e demais fatos conexos que emergissem no decorrer dos trabalhos (peça 22, p. 7-11) .
8. Contando com a anuência das instâncias superiores da unidade técnica (peças 23-24) , foi procedida diligência ao Basa mediante expediente à peça 25, com aviso de recebimento à peça 26. Em resposta, o Basa apresentou o ofício à peça 31.  
9. Ao examinar a resposta do Basa, a unidade técnica (instrução à peça 38, com anuência das instâncias superiores às peças 39 e 40) ponderou que, em que pese não terem sido informadas providências adotadas pelo Basa quanto ao atendimento das conclusões constantes nos itens I e II do Relatório da Comissão de Sindicância, não foram registradas, pela CGU, pendências quanto ao proposto pela referida comissão de sindicância nas contas subsequentes (peça 38, p. 40, item 50) . 
10. Assim, propôs, no que se refere a esta denúncia, que fosse determinado à CGU que informasse nas contas posteriores ao acórdão que vier apreciar as presentes contas, se foram adotadas, pelo Basa, as providências recomendadas nos itens I e II da conclusão do citado Relatório da Comissão de Sindicância (peça 38, p. 40, item 51) . 
11. Por conseguinte, ao analisar os fatos denunciados em confronto com os demais atos de gestão ocorridos no exercício de 2004, foi proposto o julgamento das presentes contas, que incluía a seguinte determinação, in verbis (peça 38, p. 47-48) :  
d) determinar à Controladoria-Geral da União, com fundamento no art. 208, § 2º, do RI/TCU, que informe nas contas posteriores ao Acórdão que vier a deliberar sobre as presentes contas: 
d.1) se foram adotadas, pelo Basa, as providências recomendadas nos itens I e II da Conclusão do Relatório da Comissão de Sindicância, instaurada para averiguar eventuais responsabilidades dos Diretores João Batista de Melo Bastos e José Carlos Rodrigues Bezerra, mencionados no item 4.2 do Relatório Conclusivo da Comissão de Inquérito Administrativo nº 01/2004 e demais fatos conexos que emergirem no decorrer dos trabalhos; e 
12. Dissentindo da proposta constante do item d.1 da unidade técnica, pelas razões expostas no parecer à peça 41, o representante do Ministério Público junto ao TCU entendeu que as medidas propostas devem ser realizadas nos presentes autos, com vista a verificar se foram adotadas, pelo Basa, as providências recomendadas nos itens I e II da Conclusão do Relatório da Comissão de Sindicância, bem como seja avaliado se estas medidas foram suficientes para identificar os responsáveis e apurar os danos, promovendo-se em seguida as citações eventualmente cabíveis. 
13. O MP/TCU recomendou que na hipótese de não terem sido providenciadas pelo Basa as medidas determinadas no referido relatório, ou de terem sido insuficientes, a unidade técnica deve adotar as medidas necessárias ao saneamento dos autos, inclusive diligências e fiscalização, se for preciso e, a partir de disso, providenciar as citações necessárias. 
14. O Parecer do Ministério Público destacou que, segundo o Relatório da Comissão de Sindicância, houve prejuízo ao Banco da Amazônia decorrente da intervenção e posterior falência do Banco Santos, considerando ser fundamental que se apure o valor do prejuízo, bem como os responsáveis pela sua concretização. 
15. O representante do Parquet considerou igualmente relevante o fato de as condutas de gestores do Basa terem implicado a aplicação de multa, pela CVM, à instituição financeira, no valor original de R$ 1.200.000,00, que também constitui dano a ser ressarcido ao Basa pelos responsáveis pela sua ocorrência.
16. O Ministro-Relator, ao se manifestar mediante o despacho à peça 42, observou a ausência de registro de eventual recurso, pagamento ou outra ação administrativa ou judicial por parte do Basa, referente à multa mencionada no parágrafo anterior.
17. Da mesma forma, registrou que não constam destes autos informações sobre o resultado do inquérito administrativo instaurado pelo Banco Central do Brasil (Bacen) para apuração das causas que levaram à intervenção e à falência do Banco Santos, bem como se dele consta imputação de responsabilidades a diretores do Basa.
18. Assim, determinou que a unidade técnica promovesse, com fundamento no art. 11 da Lei 8.443/1992, diligência junto ao Basa, ao Bacen e à Comissão de Valores Mobiliários (CVM) , ficando desde já autorizadas inspeções nessas entidades, caso necessárias, com vistas ao esclarecimento das questões aventadas pelo MP/TCU. 
19. Em nova instrução, atendendo à determinação acima, foram propostas diligências ao Basa, à CVM, ao Bacen e à Massa Falida do Banco Santos, conforme proposta à peça 50, p. 10-13.
20. As diligências foram realizadas pelos ofícios às peças 53, 54, 55 e 65, com comprovantes de ciência das comunicações às peças 58, 56, 57 e 74, respectivamente.
21. Em resposta às diligências promovidas, as entidades, por meio de seus representantes, apresentaram informações e/ou esclarecimentos, juntados aos autos da seguinte forma: resposta do Basa (peça 66) ; resposta da CVM (peça 64) ; resposta da Massa Falida do Banco Santos (peça 62) ; resposta do Bacen (peça 67) .
22. A então Secex-PA, ao analisar as respostas obtidas (instrução à peça 82, com anuência das instâncias superiores às peças 83 e 84) , considerando a particularidade da questão em análise, propôs o envio dos presentes autos ao Gabinete do atual Relator, o Ministro Bruno Dantas, para que avaliasse a possibilidade de submetê-los à análise da então Secretaria de Controle Externo da Fazenda Nacional, especializada na matéria versada na denúncia, 'ante a necessidade de avaliação dos prejuízos decorrentes de operações realizadas pelo Banco da Amazônia S/A com o Banco Santos, e ocasionados pela liquidação deste, e que redundaram em multas aplicadas pela Comissão de Valores Mobiliários'.
23. Em face do Memorando-Circular 60, de 7/11/2007, esta proposta foi preliminarmente submetida à Segecex para avaliar a oportunidade e possibilidade de atendimento do pleito, cujo titular, mediante o despacho à peça 85, considerando entendimentos mantidos entre a unidade instrutora e a Secex Fazenda, propôs que o exame da matéria fosse concluído pela própria SecexPA. 
24. Posteriormente o Relator, ao se manifestar pelo despacho à peça 88, considerando a reestruturação das unidades técnicas do TCU ocorrida no início de 2019, restituiu os autos à Segecex para que encaminhe à unidade mais adequada para atuar no processo. 
25. Por sua vez, o titular da Segecex, por meio do despacho à peça 89, considerando que a então Secex Fazenda, consoante ponderado pelo Ministério Público de Contas, no parecer à peça 41, p. 16, em razão da especificidade e da natureza das falhas apontadas, é a unidade especializada na matéria versada na denúncia, bem como levando em conta os termos do Memorando-Circular 60, de 7 de novembro de 2007, encaminhou os presentes autos a esta unidade técnica para adoção de providências.
EXAME TÉCNICO
26. Em face da especificidade das questões abordadas na denúncia, que trata dos prejuízos decorrentes de operações realizadas pelo Banco da Amazônia S/A com o Banco Santos, ocasionados pela liquidação deste, e que redundaram em multas aplicadas pela Comissão de Valores Mobiliários, esta Secex Finanças foi instada a atuar nas presentes contas, conforme despachos às peças 88 e 89, motivo pelo qual agora se retoma o exame das respostas às últimas diligências procedidas, a partir das análises realizadas na instrução precedente (peça 82) pela SecexPA.
27. Resposta do Banco da Amazônia S/A. (peça 66) :
27.1. Por intermédio do Ofício 12/2017, de 26/12/2017, o Basa informou tempestivamente (peça 66, p.1-3) .
27.2. Resposta no que se refere ao item I: instauração de processo administrativo disciplinar em face do Senhor Paulo Sérgio de Monteiro Reis, presidente do Comitê de Licitações do Banco da Amazônia, no período de setembro de 1993 a setembro de 2003, por ter interpretado e divulgado para o Banco decisão do Tribunal de Contas da União, por meio da Resolução do COMLIC n. 2002/042, de 8/5/2002, que orientou todo o processo de contratação da Santos Asset Management - SAM e do Banco Santos, como gestora e custodiante dos fundos de investimento do Banco da Amazônia, respectivamente, quando tal atribuição está prevista no Manual de Organização do Banco como uma das atividades principais da Gerência Jurídica
27.2.1. Informa que não foi instaurado Inquérito Administrativo Disciplinar contra o empregado, uma vez que se aposentou em 14/4/2014, extinguindo-se seu vínculo empregatício, tendo a Auditoria Interna concluído pela impossibilidade da aplicação das normas internas atinentes à instauração de inquérito e a aplicação de penalidades.
27.2.2. Análise precedente da Secex-PA:
27.2.2.1. O Basa informa que não foi instaurado Inquérito Administrativo Disciplinar contra o empregado, Paulo Sérgio de Monteiro Reis, presidente do Comitê de Licitações do Banco da Amazônia, no período de setembro de 1993 a setembro de 2003, uma vez que ele se aposentou em 14/4/2014, extinguindo-se seu vínculo empregatício.
27.2.2.2. Preliminarmente, registre-se que a data da aposentadoria informada não está correta. Com efeito, consta na Comunicação Interna GEAUD 2007/101, de 24/1/2007, que trata da Resolução Presidencial 2006/015 - Instauração de Inquérito (peça 66, p. 11) , que o Sr. Paulo Sérgio de Monteiro Reis se aposentou em 14/4/2004, extinguindo seu vínculo empregatício com o Banco da Amazônia e os efeitos das medidas previstas no Manual de Normas de Pessoal do Basa e da Lei 9.784/1999, que consolida as normas de processos administrativos em geral.
27.2.2.3. Deve-se destacar que o Relatório Conclusivo da Comissão de Sindicância, que recomendou a instauração de Inquérito Administrativo, data de 3/3/2006 (peça 5, p. 5-26, a peça 6, p. 1-24) , portanto, após a aposentadoria do senhor Paulo Sérgio de Monteiro Reis, presidente do Comitê de Licitações do Banco da Amazônia, no período de setembro de 1993 a setembro de 2003.
27.2.2.4. No expediente da GEAUD acima mencionado está consignado, in verbis (peça 66, p. 11) :
'Se não bastasse, a demanda proposta pela Comissão foi isolada, ou seja, envolvia apenas o Presidente da Comissão de Licitação. Vejamos que o Art. 51, § 3º da Lei - 8666/93 é claro: 'Os membros da Comissão de Licitação respondem solidariamente por todos os atos praticados pela. Comissão, salvo se posição individual divergente estiver devidamente fundamentada e. registrada em Ata lavrada na reunião em que estiver sido tomada a decisão'.
De outra forma, mesmo que fosse possível a abertura do processo envolvendo os demais membros do Comitê, tal circunstância nasceria viciada, primeiramente, em razão de como já frisamos, não podermos obrigar o Sr. Paulo Sérgio, principal envolvido a comparecer ao Banco da Amazônia para prestar os esclarecimentos necessários, em face da extinção do vínculo empregatício, por aposentadoria, em 14.04.2004. E depois, por ferir a figura da 'Ultra Petita' (fora da questão proposta) até porque o pedido de instauração feito pela Comissão de. Sindicância não arrola os demais membros do Comitê de Licitação (COMLIC) e sim, individualmente, o seu Presidente.'
27.2.2.5. A GEAUD, segundo documento acostado à peça 66, p. 11-12, ratifica conclusão exposta no Parecer GEAUD-CHEFIA-2006/006, no sentido de ter restado prejudicada a instauração de processo administrativo contra Paulo Sérgio de Monteiro Reis, considerando a extinção do vínculo empregatício em 14/4/2004, por aposentadoria e demais argumentos apresentados nesse expediente.
27.2.2.6. De fato, considerando que a aposentadoria voluntária é a passagem para a inatividade remunerada, após o preenchimento de todos os requisitos legais que garantam aquele direito, não vislumbro meios dos quais o Basa poderia ter lançado mão para impedir o Sr. Paulo Sérgio de Monteiro Reis de fazê-lo.
27.2.2.7. Consulta ao Manual de Norma de Pessoal do Basa, vigente à época dos fatos, item 18.1 - que trata de Responsabilidades e Penalidades (peça 81, p. 239) , não identifica suporte legal que pudesse ter sido utilizado para impedir a aposentadoria do referido servidor, exceto quanto à dispensa a pedido, quando já houvesse o indiciamento - item 18.4.10 do Manual de Norma de Pessoal (peça 81, p. 247) , o que não se subsumi ao caso em análise.
27.2.2.8. Deve ser esclarecido ainda, que segundo o Acórdão 1441/2016-TCU-Plenário, de acordo com a disciplina legal do CC/2002, a pretensão punitiva do TCU: prescreve em 10 anos; tem como termo inicial a data do fato; é interrompida uma única vez com a citação/audiência; reinicia sua contagem a partir da data do ato que a interrompeu, assim, a nova prescrição se iniciaria em 11/10/2005, data do despacho que autorizou a audiência (peça 22, p. 11-13, do TC Processo 013.091/2005-3) , operando-se portanto o transcurso de 10 anos em 11/10/2015. 
27.2.2.9. Assim, para que se faça a definição das responsabilidades, com a correta descrição das condutas e a caracterização de ações omissivas ou comissivas, demandariam diligências para se identificar as diretorias responsáveis por ação e os seus respectivos titulares, o que aliado ao evidente prejuízo à ampla defesa e ao contraditório, ao final, inviabilizaria a adoção dessas medidas, haja vista que até mesmo pelo instituto da prescrição da pretensão punitiva a eventual autorização para adoção das medidas de audiência a outros responsáveis seria adotada mais de quatorze anos da ocorrência dos fatos, conforme pode-se constatar, no documento à peça 32, p. 9, os fatos objetos da apuração da Comissão de Inquérito Administrativo 1/2004 ocorreram em 2003/2004.
27.2.2.10. Dessa forma, propõe-se sejam acatadas as justificativas apresentadas pelo Basa para não instauração do processo administrativo disciplinar, deixando-se de propor a aplicação de sanção aos responsáveis em razão da prescrição da pretensão punitiva.
27.2.3. Análise atual:
27.2.3.1. Manifesta-se inteira concordância com a análise precedente, no sentido de que resta prejudicada a recomendação contida no item I da Conclusão do Relatório da Comissão de Sindicância, no sentido de instaurar processo administrativo disciplinar em desfavor do Sr. Paulo Sérgio de Monteiro Reis, à época dos fatos presidente do Comitê de Licitações do Banco da Amazônia, haja vista que já ocorreu a prescrição da pretensão punitiva, não se vislumbrando medida adicional a ser adotada em relação a esta recomendação.  
27.3. Resposta quanto ao item II: instauração de processo administrativo disciplinar em face do Senhor Deusdedith Freire Brasil, gerente jurídico do Banco da Amazônia, por ter aprovado a contratação direta da Santos Asset Management - SAM e do Banco Santos, como gestora e custodiante dos fundos de investimento do Banco da Amazônia, respectivamente, sem emissão de parecer jurídico fundamentado, em contrariedade ao disposto no art. 38, inciso VI, da Lei 8.666/1993, e no item 3.3 do Manual de Organização do Banco. 
27.3.1. Informa que o inquérito foi instaurado, mas foi arquivado com a conclusão que não partiu do Gerente Jurídico a aprovação para contratação direta em evidência, não tendo praticado ato de gestão. O parecer técnico ou jurídico exigido no art. 38, inciso VI, da Lei 8.666/1993, foi substituído pelo estudo técnico representado pela Resolução COMLIC 2002/042, assinada por dois advogados, sendo a primeira, vice-presidente e outro, membro titular e pelo Presidente do Comitê, sr. Paulo Sérgio de Monteiro Reis (peça 66, p. 12) .
27.3.2. Assim, a GEAUD concluiu por descaracterizar a manutenção do processo administrativo instaurado tendo como envolvido o titular da Gerência Jurídica do Basa, senhor Deusdedith Freire Brasil, pelos motivos já expostos (peça 66, p. 12) .
27.3.3. Análise precedente da Secex-PA:
27.3.3.1. Acatar a justificativa apresentada pelo Banco, deixando-se de propor aplicação de sanção aos responsáveis em razão da prescrição da pretensão punitiva, consoante acima relatado.
27.3.4. Análise atual:
27.3.4.1. Pelas mesmas razões, quais sejam, a ocorrência da prescrição da pretensão punitiva, manifesta-se concordância com a análise precedente.
27.4. No que que se refere ao vínculo dos senhores Paulo Sérgio de Monteiro Reis e Deusdedith Freire Brasil, informa que não mantêm mais vínculos empregatícios com a Instituição, com desligamento em 14/4/2004 e 15/5/2007, respectivamente.
27.4.1. Análise precedente da Secex-PA:
27.4.1.1. Aplica-se a este item as mesmas análises dos itens anteriores.
27.4.2. Análise atual:
27.4.2.1. Da mesma forma, pela ocorrência da prescrição da pretensão punitiva, manifesta-se concordância com a análise precedente.
27.5. Respostas do Basa acerca dos prejuízos a este Banco decorrentes da intervenção e posterior falência do Banco Santos:
27.5.1. No tocante às perdas decorrentes das aplicações efetuadas pela tesouraria do Banco da Amazônia em títulos de emissão do Banco Santos ou com coobrigação do Banco Santos - informa que houve recuperação junto à massa falida, do referido Banco, no importe de R$ 84.642.154,01, com data base de 30/11/2017 (peça 66, p.10) .
27.5.2. Em relação às perdas decorrentes de ações ajuizadas por cotistas dos fundos administrados pelo Banco da Amazônia e geridos pela Santos Asset Management que sofreram desvalorização relevante nas cotas devido às perdas em aplicações em fundos administrados pelo Banco Santos, títulos de emissão do Banco Santos e a falta de liquidez em operações de CPRs e CCBs, informa que no estado do Pará foi exarada a sentença, excerto à peça 66, p. 2, transitada em julgado, referente ao processo 0007222-18.2005.814.0301, promovido pelo Ministério Público do Estado com o seguinte dispositivo:
'E considerando o que mais constam dos autos, julgo parcialmente procedente o pedido do. Ministério Público do Estado do Pará, condenando o Banco da Amazônia a ressarcir todos os valores depositados neste Fundo de Investimento denominado Basa Seleto (dano patrimonial) no valor de R$600.000,00 (seiscentos mil reais) com os respectivos acréscimos legais, cujos valores serão apurados em liquidação de sentença. Deixo de condenar em dano moral nos. termos da fundamentação, extinguindo-se o processo com resolução de mérito, conforme dispõe o art. 269, inciso I do CPC.
Com alicerce no art. 13 da Lei 7.347/85, o valo arbitrado a título de danos patrimoniais reverterá para o Fundo gerido pelo Conselho Estadual do Ministério Público Estadual.
Por força do art. 15 da Lei 7.347/85, fica facultado aos demais legitimados promover a ação própria de execução para reaver seus créditos.
Custa ex lege, sem honorários, por serem incabíveis na espécie.'
27.5.3. No tocante às ações judiciais motivadas pelos prejuízos nos fundos de investimentos, informa que os valores de despesas apurados com as ações judiciais movidas pelos prejuízos nos fundos de investimentos, consideradas como definitivas (somente de processos arquivados) , perfazem a quantia de R$ 48.534.762,48, com data base em 31/10/2017.
27.5.4. Quanto ao pagamento das multas aplicadas pela CVM, informa que em 29/9/2015 foi recolhida a importância de R$ 2.128.680,00, referente ao valor atualizado da multa aplicada pela CVM (comprovantes à peça 66, p. 13-18) . Na mesma oportunidade, o Basa, entendendo pela ocorrência de prescrição, manejou mandado de segurança visando o reconhecimento pelo Judiciário da improcedência e inexigibilidade das advertências e multas que lhe foram impostas, processo distribuído para a 7ª Vara Federal da Seção Judiciária do Distrito Federal, tombado sob o n. 01005633-67.2015.4.01.3400, e que ainda aguarda julgamento.
27.5.5. Destas informações encaminhadas pelo Basa, foca-se nos respectivos pontos destacados pelo parecer do Ministério Público junto ao TCU (peça 41) , a seguir destacados.
a) O valor do prejuízo causado ao Banco da Amazônia decorrente da intervenção e posterior falência do Banco Santos, bem como os responsáveis por sua concretização:
27.5.6. Análise precedente da Secex-PA:
27.5.6.1. O Relatório de Encerramento à peça 72, p. 52, ressalta que a gravidade da situação econômico-financeira do Banco Santos, cujo patrimônio tornou-se negativo a partir de abril de 2004 - conforme demonstrado no capítulo 8 do referido Relatório (peça 72, p. 53) , não estava adequadamente representada nas demonstrações financeiras auditadas em junho de 2004, havendo indícios de que a empresa de auditoria independentes - Trevisan & Associados, incorreu em falhas e omissões por ter emitido parecer sem ressalvas daquelas demonstrações.
27.5.6.2. Deve-se registrar ainda, quanto à apuração dos prejuízos, que diversos fatores devem ser considerados, tais como: os créditos recebidos e a receber da massa falida, as ações judiciais, encerradas (arquivadas) e em tramitação, já liquidadas ou ainda em aberto, despesas decorrentes dessas ações judiciais e a eventual ocorrência de prescrição, além de multas sofridas pelo Banco. Ademais, o Relatório da Comissão de Sindicância revela que ocorreram perdas, conforme relatado na instrução à peça 38, abaixo transcrito:
10.3.1. Segundo o Relatório da Comissão de Sindicância, os prejuízos do Banco da Amazônia decorrentes da intervenção e posterior falência do Banco Santos podem ser separados em dois grupos principais:
a) perdas decorrentes das aplicações efetuadas pela tesouraria do Banco da Amazônia em títulos de emissão do Banco Santos ou com coobrigação do Banco Santos; e
b) perdas decorrentes de ações ajuizadas por cotistas dos fundos administrados pelo Banco da Amazônia e geridos pela Santos Asset Management que sofreram desvalorização relevantes nas cotas devido às perdas em aplicações em fundos administrados pelo Banco Santos, títulos de emissão do Banco Santos e a falta de liquidez em operações de CPRs e CCBs.
10.3.2. As perdas praticamente certas são as relacionadas na alínea 'a', que se referem fundamentalmente às aplicações interfinanceiras junto ao Banco Santos. Estes valores dependem do que for recuperado junto à massa falida e é extremamente improvável qualquer recuperação.
10.3.3. Contudo, o Relatório destaca que as aplicações junto ao Banco Santos foram efetuadas com base em limites calculados e estabelecidos pelas áreas institucionalmente competentes e as decisões de aplicação foram tomadas no âmbito de comitê técnico da instituição.
10.3.4. A intervenção e posterior liquidação do Banco Santos foi um evento inesperado motivado, segundo o que circulou na imprensa, por fraudes cometidas pelos gestores do Banco Santos. Fraudes como, dentre outras, a relevante insuficiência de provisões para créditos de liquidação duvidosa em seus balancetes, que, assim, indevidamente, evidenciavam uma situação muito diversa da real, o que teria levado as áreas técnicas do Banco da Amazônia a conceder limites que de outra forma não seriam liberados. A qualificação do evento como inesperado decorre da inexistência de informações consistentes à disposição dos gestores e da área técnica do Banco da Amazônia que desmentissem as informações constantes das demonstrações financeiras do Banco Santos. As agências de rating não apontavam para uma situação de tal gravidade e a atuação empresarial do Banco não indicava, aos olhos dos gestores, uma instituição em crise séria.
10.3.5. Os valores provisionados referentes às aplicações do Banco da Amazônia atingiam os seguintes montantes:
	Modalidade
	Valor R$ Mil

	Aplicações em CDI Banco Santos
	58.578

	Operação de cessão de crédito do Santos
	28.028

	Total
	86.606

10.3.6. Com relação às perdas decorrentes das ações ajuizadas pelos cotistas dos fundos apontadas na alínea 'b', as perdas do Banco da Amazônia são de difícil estimativa. O Relatório informa que elas dependem do resultado final das ações nas instâncias superiores do Poder Judiciário. À época, alertava que devia demorar muito tempo e cujo resultado era incerto devido à natureza da matéria.
10.3.7. Contudo, referente à data base de outubro de 2005 apresentava a seguinte situação parcial relativa as ações motivadas pelos prejuízos nos fundos de investimentos:
	Situação contábil das ações
	Quantidade
	Valor R$ Mil

	Registrados como despesa
	114
	23.612

	Decisões de 1ª instância pagas
	35
	17,387

	Decisões de 1ª instância provisionadas
	79
	6,225

	Ações não provisionadas
	103
	84.986

	Total de ações
	217
	108.598

10.3.8. Destacou que mesmo as despesas já incorridas não podem ser consideradas como definitivas, uma vez que todos os pagamentos foram efetuados ou com base em liminares ou ainda estavam sendo discutidos em instâncias superiores.
10.3.9. A expectativa da área jurídica do Banco era que nos tribunais de primeira instância, especialmente na Região Norte, o Banco não teria êxito na defesa. Contudo, nas instâncias superiores a área jurídica acreditava que as chances de êxito eram mais favoráveis. Especialmente nos casos em que os cotistas tinham assinado o termo de adesão ou quando os cotistas são considerados investidores qualificados. Estes casos representam mais da metade do valor das causas, ainda que em minoria na quantidade.
10.3.10. Assim, à época, ainda não era possível fazer uma estimativa precisa sobre o volume de perdas decorrentes destas ações em vista da incerteza quanto ao final dos processos. (grifos acrescidos) 
27.5.6.3. Dessa forma, preliminarmente à análise de mérito, a Secex-PA, em razão da especificidade e da natureza das falhas apontadas, propôs que fosse ouvida a então Secretaria de Controle Externo da Fazenda Nacional, especializada na matéria versada na denúncia.
27.5.7. Análise atual:
27.5.7.1. Inicialmente cabe observar que não há indícios nos presentes autos de que condutas dos gestores do Basa causaram ou concorreram para a intervenção e a falência do Banco Santos. De acordo com o trecho do Relatório da Comissão de Sindicância acima transcrito, a intervenção e posterior liquidação do Banco Santos decorreram de fraudes cometidas pelos gestores do Banco Santos. Fraudes como, dentre outras, a relevante insuficiência de provisões para créditos de liquidação duvidosa em seus balancetes, que, assim, indevidamente, evidenciavam uma situação muito diversa da real, o que teria levado as áreas técnicas do Banco da Amazônia a conceder limites que de outra forma não seriam liberados. 
27.5.7.2. Cabe destacar que, segundo o relatório, as agências de rating não apontavam para uma situação de tal gravidade e a atuação empresarial do Banco não indicava, aos olhos dos gestores, uma instituição em crise séria.
27.5.7.3. Tampouco o Banco Central apontou atos de gestores do Basa como fatores que contribuíram para a falência do Banco Santos. O Relatório de Encerramento do Banco Santos, elaborado por Comissão de Inquérito do Bacen, identifica no item 6 as causas da queda do Banco Santos (peça 72, p. 51) , apontando como principal causa a realização sistemática e deliberada de vultosas operações prejudiciais ao Banco, que tinham como contrapartes, intermediárias, interessadas ou destinatárias de recursos empresas que seriam controladas, pertencentes, ligadas formal ou informalmente, ou usadas por ex-administradores do Banco Santos ou por seu controlador. Não constam nas causas apontadas pelo Bacen atos ou fatos relacionados ao Basa.
27.5.7.4. Quanto aos prejuízos suportados pelo Basa, decorrentes da intervenção e posterior falência do Banco Santos, não obstante não ser possível apurar, a partir das respostas obtidas pelas diligências realizadas, o valor final que será recuperado junto à Massa Falida do Banco Santos, cabe observar que consta na resposta do Basa, que até 30/11/2017 houve recuperação junto à Massa Falida do Banco Santos de R$ 84.642154,01 (peça 66, p. 2) .   
27.5.7.5. Já quanto às ações judiciais movidas contra o Basa em face de prejuízos nos fundos de investimentos, possivelmente causados por gestores deste Banco, entende-se que o longo decurso do prazo de dezesseis anos já transcorridos desde os fatos, ocorridos na gestão de 2004, inviabiliza o exercício do direito de defesa estabelecido constitucionalmente, de forma que eventuais responsáveis pelos danos não podem mais ser chamados aos autos em citação com vistas ao ressarcimento, por falta de pressuposto de constituição e desenvolvimento válido e regular do processo, com espeque no art. 6º, inciso II, da Instrução Normativa TCU 71/2012, e no art. 212 do Regimento Interno do TCU.
27.5.7.6. Este entendimento encontra respaldo em jurisprudência selecionada desta Corte, como se verifica no enunciado do Acórdão 7930/2014-TCU-Segunda Câmara, in verbis:
'Após ser notificado na fase interna da TCE, o gestor tem o dever de juntar e guardar toda a documentação relacionada com a sua defesa, até o julgamento definitivo do processo. Contudo, a ocorrência de inconsistências processuais quanto à existência da irregularidade em si e o longo decurso de prazo até a citação pelo TCU inviabilizam o exercício do direito de defesa e determinam o arquivamento dos autos por falta de pressuposto de constituição e desenvolvimento válido e regular do processo.'
27.5.7.7. Frise-se que no presente caso não há sequer fase interna de TCE nem notificação de eventuais responsáveis acerca dos fatos que envolvem os mencionados prejuízos. 
27.5.7.8. Ainda se nota que, acerca das perdas decorrentes de ações ajuizadas por cotistas de fundos de investimento administrados pelo Banco da Amazônia e geridos pela Santos Asset Management que sofreram desvalorização relevantes nas cotas, a CVM imputou irregularidades verificadas na gestão e administração destes fundos ao Sr. José Carlos Rodrigues Bezerra, à época Diretor de Suporte aos Negócios do Basa, tendo aplicado multas a este gestor e ao Basa, conforme se verá em análise inserta em tópico adiante. Mas não se pode concluir, a priori, que ele seja o responsável por todos os danos causados aos cotistas, pois seria necessário analisar os casos concretos ajuizados para se concluir acerca da responsabilização pelos débitos. De qualquer forma, como visto acima, no momento em que se encontra o processo não há como citar eventuais causadores de danos, haja vista a ausência de pressuposto de constituição e desenvolvimento válido e regular do processo.
b) apurar os gestores do Basa, que por suas condutas, levaram à aplicação de multa pela CVM, no valor de R$1.200.000,00, com objetivo de obter o ressarcimento da quantia paga.
27.5.8. Análise precedente da Secex-PA:
27.5.8.1. Por meio do Ofício 488/2018-BCB/DERES, de 10/1/2018, informou que por Ato do Presidente 1082, de 17/11/2004, foi decretada intervenção no Banco Santos S/A.
27.5.8.2. Como decorrência foi instaurado inquérito, como estabelecido no art. 41 da Lei 6.024/1974, para apurar as causas da queda e a responsabilidade dos administradores e dos controladores do Banco Santos. O Relatório de Encerramento produzido pela Comissão de Inquérito foi encaminhado e juntado às peças 68 a 73.
27.5.8.3. Esclarece que não foi localizado no referido relatório imputação de responsabilidades a diretores do Banco da Amazônia S/A.
27.5.8.4. Assim, para que haja a imputação de responsabilidades, quanto à multa aplicada pela CVM ao Banco da Amazônia S/A, deve ser considerado se as condutas dos diretores concorreram de forma culposa ou dolosa, para os prejuízos sofridos pela instituição financeira, nesse caso, pela Secex especializada, quando da apuração dos prejuízos, informando que em 29 de setembro de 2015 foi recolhida a importância de R$ 2.128.680,00, referente ao valor atualizado da multa aplicada pela CVM (comprovantes à peça 66, p. 13-18) .
27.5.9. Análise atual:
27.5.9.1. A resposta do Basa informa o prejuízo efetivamente suportado pelo Banco em face das multas em questão, R$ 2.128.680,00, referente ao valor atualizado da multa aplicada pela CVM, juntando os comprovantes destas despesas (peça 66, p. 13-18) , evidências dos danos causados.
27.5.9.2. Quanto ao informado mandado de segurança manejado pelo Basa, entendendo pela ocorrência de prescrição das multas, visando ao reconhecimento pelo Judiciário da improcedência e inexigibilidade das advertências e multas que lhe foram impostas, não foi localizado, em consulta processual agora procedida ao site da Seção Judiciária da Justiça Federal do Distrito Federal (peça 91) , o informado processo de n. 01005633-67.2015.4.01.3400, o que impossibilita a averiguação de seu desfecho. Porém, no momento não se mostra profícua a apuração dos danos e de eventual recuperação dos valores pagos pelo Basa em face das multas em questão, haja vista que não se encontram presentes pressupostos de constituição e desenvolvimento válido e regular do processo, conforme já analisado.
28. Resposta da Comissão de Valores Mobiliários - CVM (peça 64) 
28.1. Por meio do Ofício/CVM/SAD 36/2017, de 8/12/2017, esclarece, no que diz respeito às sanções aplicadas aos acusados mencionados no Ofício de Diligência 2052/2017-TCU/SECEX-PA, de 7/11/2017 (peça 54) , que houve a interposição de recursos ao Conselho de Recursos do Sistema Financeiro Nacional (CRSFN) , tendo decidido conforme a seguir relatado, e os interessados sido notificados (peça 64, p. 14-25) :
a) quanto ao Banco da Amazônia S/A - CNPJ 04.902.979/0001-44 - negou provimento aos recursos voluntários interpostos, mantendo a decisão da CVM. Três penas de advertência e seis penas de multa pecuniária nos valores de R$ 500.000,00, R$ 250.000,00, R$ 200.000,00, R$ 100.000,00, R$ 50.000,00 e R$ 100.000,00, totalizando R$ 1.200.000,00, com vencimento em 30/9/2015 e pagas em 29/9/2015;
b) quanto ao Sr. José Carlos Rodrigues Bezerra - CPF XXX.235.051-XX - negou provimento aos recursos voluntários interpostos, mantendo a decisão da CVM, duas penas de advertência e cinco penas de multa pecuniária nos valores de R$ 500.000,00, R$ 100.000,00, R$ 50.000,00 e R$ 25.000,00, totalizando R$ 725.000,00, com vencimento em 31/7/2015 e não pagas até a data do envio da informação;
c) quanto a Santos Asset Management - CNPJ 02.498.485/0001-10 - negou provimento aos recursos voluntários interpostos, mantendo a decisão da CVM, pena pecuniária individual no valor de R$ 500.000,00, com vencimento em 31/7/2005, e suspensão por dez anos. A multa não foi paga até a data do envio da informação;
d) quanto ao Sr. Carlos Eduardo Guerra de Figueiredo - CPF XXX.799.478-XX - negou provimento aos recursos voluntários interpostos, mantendo a decisão da CVM, pena pecuniária individual no valor de R$ 500.000,00, com vencimento em 31/7/2005, e suspensão por dez anos. A multa não foi paga até a data do envio da informação.
28.2. Análise precedente da Secex-PA:
28.2.1. Em pesquisa ao sítio do Tribunal Regional Federal da 1ª Região - TRF1, verifica-se que existem em nome do Sr. José Carlos Rodrigues Bezerra os seguintes processos:
	Nº Processo
	Assunto
	Estágio Atual
	Data

	0031220-97.2014.4.01.3900
	Crimes contra o Sistema Financeiro Nacional
	Intimação -  notificação por oficial mandado devolvido cumprido
	5/3/2018

	Em 30/8/2017 foi expedida carta precatória à Seção Judiciária de Tocantins para intimação de José Carlos Rodrigues Bezerra para que fosse interrogado por videoconferência. A audiência de instrução e julgamento está marcada para o dia 2/4/2018 (peça 80) .

	0012270-74.2013.4.01.3900
	Ação Civil de Improbidade Administrativa em tramitação
	Após carga ao MP em 10/11/2017 - foi junta petição de Ofício em 19/12/2017, complementada em 7/2/2018

28.2.2. O Basa e demais responsabilizados recorreram da sanção imposta pela CVM, mas não obtiveram provimento, sendo que apenas o Banco recolheu o valor da multa.
28.2.3. Para o eventual ressarcimento dos valores pagos a título de multa pela Basa, deverá ser considerado se as condutas dos diretores concorreram de forma culposa ou dolosa, para os prejuízos sofridos pela Instituição Financeira.
28.2.4. Essa análise, deverá vir a partir da origem dos prejuízos oriundos das operações realizadas com o Banco Santos causados pela sua liquidação. Assim, tal avaliação deverá ocorrer após essa análise a ser realizada pela Secretaria especializada.
28.3. Análise atual:
28.3.1.1. A CVM, mediante o Processo Administrativo Sancionador 22/2005, apurou as irregularidades na administração e gestão de fundos de investimento que ensejaram a aplicação das discutidas multas ao Basa, cujas conclusões estão consignadas no relatório localizado no site http://www.cvm.gov.br/sancionadores/sancionador/2008/20080826_2205.html.
28.3.1.2. Compulsando esse relatório do processo sancionador da CVM, verifica-se que restou caracterizada a culpa do Sr. José Carlos Rodrigues Bezerra (CPF XXX.235.051-XX) , à época Diretor de Suporte aos Negócios do Basa, pela quase totalidade das condutas irregulares que deram causa às multas em questão.  
28.3.1.3. Foram as seguintes condutas irregularidades que deram azo a aplicações de multas pela CVM:
a) contabilização incorreta dos efeitos financeiros de operações de Swap praticadas pelos fundos Basa Seleto e Basa Invés CP, em infração ao art. 2º da Circular Bacen n. 3.086/02 e à alínea 'f' do inciso I do art. 8° do Regulamento Anexo à Circular Bacen n. 2.616/95; multa ao Basa no valor de R$ 100.000,00;
b) não haver comunicado aos quotistas a alteração na carteira dos fundos Basa Seleto, Basa Invest CP e Amazônia Mix, em infração ao art. 33, caput, do Regulamento Anexo à Circular Bacen n. 2.616/95; multa ao Basa no valor de R$ 200.000,00;
c) não exigir a assinatura dos quotistas ingressantes nos termos de adesão dos Fundos e pelo não fornecimento aos quotistas de cópias dos regulamentos, em infração ao art. 8º, III, e ao art. 15, §2º, do Regulamento Anexo à Circular Bacen n. 2.616/95; multa ao Basa no valor de R$ 100.000,00;
d) atraso de mais de oito meses no registro dos ativos dos fundos Basa Seleto 2 e Basa Invest CP 2 em sistema autorizado de liquidação e custódia, em infração ao art. 13, § 1º, do Regulamento Anexo à Circular Bacen n. 2.616/95, alterada pela Circular Bacen n. 3.049/01, e ao art. 2º, §3º, da ICVM 409/04; multa ao Basa no valor de R$ 50.000,00;
e) conduta negligente, imperita e imprudente na administração dos fundos, em infração ao art. 2º, parágrafo único, II, combinado com o art. 9ª, II, do Regulamento Anexo à Circular Bacen n. 2.616/95, vigente à época dos fatos; multa ao Basa no valor de R$ 500.000,00;
f) não convocação das assembleias gerais de cotistas para conhecimento e aprovação das demonstrações financeiras dos fundos Basa Seleto e Basa Invest CP, nos exercícios de 2000 a 2004, e do fundo Amazônia Mix, nos exercícios de 2001 a 2004, em infração ao art. 22, I, do Regulamento Anexo à Circular Bacen n. 2.616/95; multa ao Basa no valor de R$ 250.000,00;
28.3.1.4. O relatório da CVM evidenciou a culpa do Sr. José Carlos Rodrigues Bezerra pela ocorrência das cinco primeiras irregularidades acima colocadas, que ensejaram aplicações de multa ao Basa no total de R$ 950.000,00, o que daria azo à citação deste gestor, porém, como já dito, o longo decurso do prazo de dezesseis anos já transcorridos desde a prática das ilicitudes impede o exercício do direito de defesa, de forma que no momento não se encontram presentes pressupostos de constituição e desenvolvimento válido e regular do processo. Não obstante, entende-se que se deve julgar irregulares as contas do gestor, considerando que são graves as mencionadas ilicitudes que cometeu em 2004, pelas quais foi apenado pela CVM.  
28.3.1.5. Já no que toca à última irregularidade, qual seja, a não convocação das assembleias gerais de cotistas para conhecimento e aprovação das demonstrações financeiras dos fundos Basa Seleto e Basa Invest CP, nos exercícios de 2000 a 2004, e do fundo Amazônia Mix, nos exercícios de 2001 a 2004, a CVM não identificou o gestor do Basa responsável por esta omissão. Não obstante, pelo mesmo citado motivo que impede o prosseguimento processual, não é oportuna a apuração desta responsabilização.
29. Resposta da Massa Falida do Banco Santos S.A (peça 62) 
29.1. Por meio do expediente MF-BS 2107/3.628, de 30/11/2017, confirmou que os saldos constantes do Quadro Geral de Credores de 31/7/2009, apresentado nos autos para fins de realização do 1° Rateio aos credores quirografários da Massa Falida do Banco Santos, representavam fidedignamente os valores dos créditos detidos, na ocasião, pelos credores Banco da Amazônia S/A (R$ 91.449.521,39) , Fundo Basa de Investimento Financeiro Seleto '2' (R$ 9.979.307,82) e Fundo Basa de Investimento Financeiro Curto Prazo '2' (R$ 3.868.379,38) .
29.2. Destaca, com relação ao crédito detido pelo Banco da Amazônia S/A, decisão judicial que alterou o valor do crédito arrolado no quadro de credores, a saber:
a) o saldo arrolado no quadro de credores, no importe de R$ 91.449.521,39, estava composto pelos valores de R$ 64.746.893,83 referente às aplicações em depósitos interfinanceiros e R$ 26.702.627,56, pertinente às coobrigações assumidas pelo Banco Santos, quando da formalização de contratos de cessão de créditos n. 67-9,69-9,70-7,71-7 e 72-7.
b) no mês de julho de 2012, em cumprimento ao despacho judicial dos autos falimentares 0065208-49.2005.8.26.0100, a seguir reproduzido, foi efetuada a baixa de parte do valor das coobrigações oriundas de cessões de crédito, permanecendo tão somente o valor de R$ 6.299.320,95, referente à coobrigação da Brazilian Express Transportes Aéreos Ltda.:
3) Fls. 23.306/308: Autorizo a massa falida a proceder a baixa dos valores relativos ao Banco da Amazônia S.A., na forma proposta, envolvendo cessão de créditos formalizados por Moinhos Cruzeiros do Sul S.A., Agricopel Comércio de Derivados de Petróleo Ltda., com a permanência do valor de R$ 6.299.320,95, referente à coobrigação da Brasilian Express Transportes Aéreos Ltda.;
c) excluindo-se os valores das coobrigações das cessões dos ativos do Moinho Cruzeiro do Sul e da Agricopel, no montante de R$ 20.403.306,61, o saldo detido pelo Banco da Amazônia junto à Massa Falida do Banco Santos passou a ser de R$ 71.046.214,78.
29.3. Destaca que em razão da discussão judicial acerca da entrega dos ativos cedidos para o Banco da Amazônia, os dois primeiros rateios foram pagos deduzidos dos valores pertinentes às coobrigações, ou seja, com base no valor relativo exclusivamente às aplicações em depósitos interfinanceiros, no valor de R$ 64.746.893,83, sendo que após a decisão judicial acima mencionada, foi realizado um pagamento complementar pertinente ao valor devido pela coobrigação relativa à cessão de crédito da empresa Brazilian Express Transportes Aéreos Ltda.
29.4. Quanto aos rateios ocorridos no concurso de credores quirografários, segue abaixo quadro detalhado, com demonstrativos dos valores pagos aos credores Banco da Amazônia S/A, Fundo Basa de Investimento Financeiro Seleto '2' e o Fundo Basa de Investimento Financeiro Curto Prazo '2', bem como o saldo remanescente devido a cada credor:
	Credor
	Saldo QGC - 31/7/2009 (R$) 
	1º Rateio
	2º Rateio
	Pagamento Complem.
	3º Rateio
	4º Rateio
	Total Pago

	Basa
	71.046.214,78
	6.474.689,38
	11.654.440,89
	1.763.809,87
	4.588.804,34
	4.423.624,68
	28.905.369,16

	Fundo Basa Seleto 2
	  9.979.307,82
	   997.930,78
	  1.796.275,41
		   644.553,56
	   621.352,07
	  4.060.111,82

	Fundo Basa Curto Prazo 2
	  3.868.379,38
	   386.837,94
	     696.308,29
		   249.854,78
	   240.860,95
	  1.573.861,96

	Total
	84.893.901,98
	7.859.458,10
	14.147.024,59
	1.763.809,87
	5.483.212,68
	5.285.837.70
	34.539.342,94

29.5. Assim, descontando-se os valores pagos por conta dos rateios aprovados judicialmente, os registros da Massa Falida do Banco Santos apontam a existência de saldo remanescente a favor dos credores mencionados na forma a seguir demonstrada: 
	Credor
	Total de Créditos (R$) 
	Total Pago (R$) 
	Saldo Remanescente (R$) 

	Basa
	71.046.214,78
	28.905.369,16
	     42.140.845,62 

	Fundo Basa Seleto 2
	 9.979.307,82
	  4.060.111,82
	5.919.196,00

	Fundo Basa Curto Prazo 2
	 3.868.379,38
	  1.573.861,96
	2.294.517,42

	Total
	84.893.901,98
	34.539.342,94
	      50.354.559,04

29.6. Conclui informando que está encaminhando (peça 62, p. 4-16) cópias dos pagamentos realizados, destacando que as transferências foram efetuadas com dedução do valor de R$ 13,50 relativo ao custo da Transferência Eletrônica Disponível - TED, devidamente autorizada judicialmente.
29.7. Análise precedente da Secex-PA:
29.7.1. Da resposta da Massa Falida do Banco Santos se depreende que o Basa e seus fundos eram credores de um total de R$ 84.893.901,98, já receberam R$ 34.539.342,94 e remanesce R$ 50.354.559,05.
29.7.2. Entretanto, não é possível, neste momento, avaliar se esses valores recompõem os eventuais prejuízos sofridos pelo Banco, o que poderá ser suprido com uma análise mais detalhada a ser realizada, possivelmente, pela secretaria especializada, ante a especificidade da matéria.
29.8. Análise atual:
29.8.1. A Massa Falida do Banco Santos informa que, do total de créditos do Basa, já foram pagos R$ 34.539.342,94. Cabe notar que os comprovantes de pagamento encaminhados e juntados à peça 62, p. 4-16, apresentam uma pequena diferença no total, R$ 34.539.167,44 conforme se verifica na tabela abaixo:
	Favorecido
	Valor Pago (R$) 
	Data pagamento

	Fundo Basa de Inv. Financ.
	386.824,44
	24/1/2012

	Fundo Basa de Inv. Financ.
	997.917,28
	27/1/2012

	Banco da Amazônia S/A
	6.474.675,88
	11/08/2010

	Fundo Basa de Inv. Financ.
	696.294,79
	27/01/2012

	Fundo Basa de Inv. Financ.
	1.796.261,91
	27/1/2012

	Banco da Amazônia S/A
	11.654.427,39
	27/12/2010

	Banco da Amazônia S/A
	1.763.796,37
	22/8/2012

	Fundo Basa de Inv. Financ.
	249.841,28
	17/1/2013

	Fundo Basa de Inv. Financ.
	644.540,06
	17/1/2013

	Banco da Amazônia S/A
	4.588.790,84
	17/1/2013

	Fundo Basa de Inv. Financ.
	240.847,45
	19/12/2016

	Fundo Basa de Inv. Financ.
	621.338,57
	19/12/2016

	Banco da Amazônia S/A
	4.423.611,18
	23/12/2016

	Total 
	34.539.167,44
	
29.8.2. Observa-se que este valor total informado diverge do montante recuperado informado pelo Basa, R$ 84.642154,01 (peça 66, p. 2) , porém a data base deste valor é 30/11/2017, posterior ao último pagamento informado pela Massa Falida, o que pode explicar a diferença.
29.8.3. De qualquer forma, considerando que estas recuperações de valores junto à Massa Falida do Banco Santos ocorreram em gestões posteriores a 2004, entende-se que esta questão não reflete no julgamento das presentes contas, e tendo em vista que compete ao judiciário a condução deste processo de rateio aos credores quirografários da Massa Falida, e que não há indícios de irregularidades quanto às recuperações em comento, não se vislumbra no momento medida de controle externo que seja benéfica para tratar este ponto.       
30. Resposta do Banco Central do Brasil (peça 67) 
30.1. Por meio do Ofício 488/2018-BCB/DERES, de 10/1/2018, informou que por meio do Ato do Presidente 1082, de 17/11/2004, foi decretada intervenção no Banco Santos S/A.
30.2. Como decorrência foi instaurado inquérito, como estabelecido no art. 41 da Lei 6.024/1974, para apurar as causas da queda do Banco Santos e a responsabilidade de seus administradores e dos controladores. O Relatório de Encerramento produzido pela Comissão de Inquérito foi encaminhado e juntado às peças 68 a 73.
30.3. Esclarece que não foi localizado no referido relatório imputação de responsabilidades a diretores do Banco da Amazônia S/A.
30.4. Ressalta, entretanto que, entre os ajustes técnicos, consta provisão de R$ 21.266 mil para perdas decorrentes da prestação em cessões de crédito realizadas para o Banco da Amazônia S/A, consoante detalhado no item 5.5, II, 31, p. 282 do Relatório de Encerramento (peça 72, p. 41-43) .
30.5. O item 5.8 do Relatório de Encerramento (peça 72, p.46-47) trata da empresa SAM, controlada pela Santos Corretora de Câmbio e Valores S/A, cujo objeto social principal era a administração de gestão de ativos direcionados para os fundos de investimento administrados pelo Banco Santos.
30.6. Consta no Relatório de Encerramento que a SAM apresentava na data-base de 31/10/2004 um Patrimônio Líquido de R$ 2.427 mil, já inclusas as receitas e despesas auferidas no período de janeiro a outubro/2004, de R$ 1.544 mil e R$ 883 mil, respectivamente.
30.7. O Ativo apresentava um montante de R$2.917 mil, composto basicamente por: Disponibilidades (R$841 mil) , Outros Créditos (R$ 402 mil) e Bens de Uso (R$ 1.644 mil) . As Disponibilidade estavam apresentadas por Depósitos a Vista no Banco Santos (R$ 200mil) e aplicação financeira no Fundo de Investimento Soberano (R$ 641 mil) , que não teve provisionamento na sua carteira, em razão da Intervenção. O grupamento Outros Créditos estava composto por Adiantamentos Concedidos (R$26 mil) e Impostos a Recuperar (375 mil) . Os Bens de Uso estavam representados, em sua maior parte, por Equipamentos de Processamento de Dados (R$96 mil) e Software (R$1.385 mil) .
30.8. O Passivo Circulante totalizava R$489 mil, composto por Obrigações Fiscais (R$351 mil, Obrigações Trabalhistas (R$48 mil) e por Provisões Legais sobre Encargos Trabalhistas (R$ 85 mil) .
30.9. Considerando que a SAM dependia exclusivamente das receitas geradas pelos serviços prestados aos fundos de investimento administrados pelo Banco Santos, cujo patrimônio foi reduzido drasticamente após o processo de Intervenção, em razão das transferências dos fundos exclusivos, bem como da diminuição dos patrimônios dos fundos abertos, pelo provisionamento das carteiras de títulos, entendeu que o processo de regime especial imposto ao Banco Santos e Santos Corretora deveria ser estendido também para essa empresa. Outra solução poderia ser sua incorporação a sua Controladora.
30.10. O Relatório de Encerramento em seu item 6 (peça 72, p. 51) aponta como a principal causa da queda do Banco Santos a realização sistemática e deliberada de vultosas operações prejudiciais à Instituição, que tinha como contrapartes, intermediárias, interessadas ou destinatárias de recursos, empresas que, segundo provas judiciárias reunidas (capítulo 3.1 do Relatório de Encerramento, peça 69, p. 44-80; 70, p. 1-17) , seriam controladas, pertencentes, ligadas, formal ou informalmente, ou usadas por ex-administradores do Banco Santos ou por seu Controlador. 
30.11. Segundo o mencionado Relatório, a realização de diversas modalidades de operações dessa natureza resultou no comprometimento da situação econômico-financeira, na incapacidade de capitalização, na situação líquida ajustada negativa, e na deterioração da liquidez, conforme exaustivamente demonstrado nos capítulos, 3, 4 e 5 do Relatório de Encerramento.
30.12. Análise precedente da Secex-PA:
30.12.1. Considerando a particularidade da questão em análise, pondera-se a possibilidade de submissão dos autos à Secex Fazenda para verificar se os ajustes técnicos mencionados no Relatório de Encerramento, provisão de R$ 21.266 mil para perdas decorrentes da prestação em cessões de crédito realizadas para o Banco da Amazônia S/A, consoante detalhado no item 5.5, II, 31, p. 282 do Relatório de Encerramento (peça 72, p. 41-43) , refletem e/ou evidenciam práticas não legais ou prejudiciais, bem assim no que diz respeito às ações administrativas da empresa Santos Asset Management Ltda. - SAM, controlada pela Santos Corretora de Câmbio e Valores S/A.
30.13. Análise atual:
30.13.1. O Bacen não constatou atos de gestores do Basa como fatores que contribuíram para a falência do Banco Santos. O Relatório de Encerramento do Banco Santos, elaborado por Comissão de Inquérito do Bacen, identifica no item 6 as causas da queda do Banco Santos (peça 72, p. 51) , apontando como principal causa a realização sistemática e deliberada de vultosas operações prejudiciais ao Banco, que tinham como contrapartes, intermediárias, interessadas ou destinatárias de recursos empresas que seriam controladas, pertencentes, ligadas formal ou informalmente, ou usadas por ex-administradores do Banco Santos ou por seu controlador. Não constam nas causas apontadas pelo Bacen atos ou fatos relacionados ao Basa.
30.13.2. Quanto ao ajuste técnico informado na resposta do Bacen, de que consta no Relatório de Encerramento do Banco Santos provisão de R$ 21.266 mil para perdas decorrentes da prestação em cessões de crédito realizadas para o Banco da Amazônia S/A, consoante detalhado no item 5.5, II, 31, p. 282 do Relatório de Encerramento (peça 72, p. 43) , o Bacen também não indicou como causas atos de gestão irregulares ocorridos no Basa.
31. Do mérito das contas de 2004 
31.1. A análise dos demais atos de gestão ocorridos no exercício de 2004, não relacionados com as operações do Basa com o Banco Santos, já foram analisadas na instrução à peça 38, apresentando-se a seguinte proposta para o mérito, in verbis (peça 38, p. 47-48) :  
a) julgar irregulares as contas dos Srs. Mâncio Lima Cordeiro (CPF XXX.734.472-XX) , Presidente do Banco da Amazônia S.A., João Batista de Melo Bastos (CPF XXX.235.051-XX) , Diretor de Ações Estratégicas do Basa, Evandro Bessa de Lima Filho (CPF XXX.431.947-XX) , Diretor de Controle do Basa, Milton Barbosa Cordeiro (CPF XXX.480.672-XX) , Diretor de Crédito do Basa, José Carlos Rodrigues Bezerra (CPF XXX.235.051-XX) , Diretor de Suporte aos Negócios do Basa, e Francisco Serafim de Barros (CPF XXX.401.811-XX) , Diretor de Administração do Basa, todos à época dos fatos, com fundamento nos arts. 1º, inciso I, 16, inciso III, alínea 'b', 19, caput, e 23, inciso III, da Lei 8.443/1992 c/c com os arts. 1º, inciso I, 209, inciso II, 210 e 214, inciso III, do RI/TCU, em razão das irregularidades concernentes à assinatura do Contrato 2004/224, celebrado com a empresa Cobra Tecnologia S/A, mediante inexigibilidade de licitação, mesmo estando ausentes os pressupostos estabelecidos no art. 25, caput e inciso II da Lei 8.666/1993, além da pesquisa de mercado, o orçamento detalhado, a justificativa de preços (arts. 7º, § 2º, inciso II, 26, parágrafo único, inciso III, e 40, § 2º, inciso II, da Lei 8.666/1993) e os limites para subcontratação (art. 72 da Lei 8.666/1993) (subitens 9.3.1 e 9.3.2 do Acórdão 3126/2012-TCU-Plenário) ; 
b) julgar irregulares as contas dos Srs. João Batista de Melo Bastos (CPF XXX.161.242-XX) , Diretor de Ações Estratégicas do Basa, com fundamento nos arts. 1º, inciso I, 16, inciso III, alínea 'b', 19, caput, e 23, inciso III, da Lei 8.443/1992 c/c com os arts. 1º, inciso I, 209, inciso II, 210 e 214, inciso III, do RI/TCU, em razão da aprovação do parecer Getec 2004/12, no qual foi proposta a contratação direta por inexigibilidade de licitação da empresa Cobra Tecnologia S.A. (subitem 9.4 do Acórdão 3126/2012-TCU-Plenário) ; 
c) julgar regulares as contas dos demais responsáveis, listados no rol à peça 1, p. 4-11, com fundamento nos arts. 1º, inciso I, 16, inciso I, 17 e 23, inciso I, da Lei 8.443/1992 c/c os arts. 1º, inciso I, 207 e 214, inciso I, do RI/TCU, dando-se lhes quitação plena; 
d) determinar à Controladoria-Geral da União, com fundamento no art. 208, § 2º, do RI/TCU, que informe nas contas posteriores ao Acórdão que vier a deliberar sobre as presentes contas: 
d.1) se foram adotadas, pelo Basa, as providências recomendadas nos itens I e II da Conclusão do Relatório da Comissão de Sindicância, instaurada para averiguar eventuais responsabilidades dos Diretores João Batista de Melo Bastos e José Carlos Rodrigues Bezerra, mencionados no item 4.2 do Relatório Conclusivo da Comissão de Inquérito Administrativo nº 01/2004 e demais fatos conexos que emergirem no decorrer dos trabalhos; e 
d.2) a situação do Aplicativo SISORC (Sistema de Orçamento) ou de outro que o tenha substituído e se há interligação com o Sistema de Contabilidade (item 6.1.1.2 do Relatório de Auditoria de Gestão - Falta de Conclusão do Aplicativo SISORC - Sistema de Orçamento - e sua Interligação com o Sistema de Contabilidade) ; 
e) considerar atendido pelo Banco da Amazônia S/A o disposto nos itens 1.1 a 1.3 do Acórdão 967/2006-TCU-Segunda Câmara, visto que a entidade adotou providências para dar cumprimento ao determinado; 
f) expedir quitação ao Sr. Milton Barbosa Cordeiro (CPF XXX.480.672-XX) , ante o recolhimento da multa que lhe foi imputada pelo Acórdão 3126/2012-TCU-Plenário, Sessão de 21/11/2012, alterado pelo Acórdão 763/2015-TCU-Plenário, ambos prolatados no processo apensado TC Processo 019.534/2006-0.
31.2. No que se refere à proposta do julgamento irregular das contas do Sr. José Carlos Rodrigues Bezerra (CPF XXX.235.051-XX) , à época Diretor de Suporte aos Negócios do Basa, deve-se acrescentar que também decorre das ilicitudes a ele atribuídas pela CVM no Processo Administrativo Sancionador n. 22/2005, relativas à administração e gestão de fundos de investimento do Basa, conforme analisado acima no item 28.3.
31.3. Observa-se que não foi proposta a cominação de multa aos responsáveis (peça 38, p. 4445) , ante a prescrição da pretensão punitiva e, conforme art. 206, do RI/TCU, por já ter-lhes sido aplicada a referida sanção, nos termos do subitem 9.6 do Acórdão 3126/2012-TCU-Plenário (reduzida pelo Acórdão 763/2015-TCU-Plenário) , no âmbito do processo TC Processo 019.534/2006-0. 
31.4. Em outro aspecto, considerando a novel Resolução TCU 315, de 22/4/2020, que deu novos contornos à conceituação de determinação fixada por esta Corte, entende-se que não subsiste a proposta de determinação dirigida à Controladoria-Geral da União para informar em contas posteriores situações acerca de providências adotadas pelo Basa sobre a Conclusão do Relatório da Comissão de Sindicância (d.1) , questão já analisada nesta instrução, e acerca de aplicativo do Sistema de Orçamento e de eventual interligação com o Sistema de Contabilidade (d.2) , haja vista que, doravante, as determinações não devem ser formuladas para este propósito, apenas devendo ser destinadas para interromper irregularidade em curso ou remover seus efeitos; ou inibir a ocorrência de irregularidade iminente, nos termos do art. 4º do citado normativo. 
31.5. Por fim, conforme consignado na instrução à peça 82, p. 17, deve-se expedir quitação ao Sr. Evandro Bessa de Lima Filho e ao Sr. Mâncio Lima Cordeiro, ante o recolhimento integral do débito decorrente da multa aplicada por este Tribunal por meio do Acórdão 763/2015-TCU-Plenário - TC Processo 019.534/2006-0, com fundamento no art. 27 da Lei 8.443/1992 c/c o art. 218 do RI/TCU.
CONCLUSÃO
32. O exame técnico das respostas às diligências procedidas junto ao Basa, ao Bacen, à CVM e à Massa Falida do Banco Santos permitiu chegar às seguintes conclusões acerca das questões aventadas pelo MP/TCU.
33. Em relação às providências adotadas pelo Basa em face das recomendações insertas nos itens I e II da Conclusão do Relatório da Comissão de Sindicância, abaixo transcritas, conclui-se que as mesmas restam prejudicadas, haja vista que já ocorreu a prescrição da pretensão punitiva, não se vislumbrando medida adicional a ser adotada em relação a estas recomendações (análises nos itens 27.2 e 27.3) .  
'item I - instauração de processo administrativo disciplinar em face do Senhor Paulo Sérgio de Monteiro Reis, presidente do Comitê de Licitações do Banco da Amazônia, no período de setembro de 1993 a setembro de 2003, por ter interpretado e divulgado para o Banco decisão do Tribunal de Contas da União, por meio da Resolução do COMLIC 2002/042, de 8/5/2002, que orientou todo o processo de contratação da Santos Asset Management - SAM e do Banco Santos, como gestora e custodiante dos fundos de investimento do Banco da Amazônia, respectivamente, quando tal atribuição está prevista no Manual de Organização do Banco como uma das atividades principais da Gerência Jurídica;
item II - instauração de processo administrativo disciplinar em face do Senhor Deusdedith Freire Brasil, gerente jurídico do Banco da Amazônia, por ter aprovado a contratação direta da Santos Asset Management - SAM e do Banco Santos, como gestora e custodiante dos fundos de investimento do Banco da Amazônia, respectivamente, sem emissão de parecer jurídico fundamentado, em contrariedade ao disposto no art. 38, inciso VI, da Lei 8.666/1993, e no item 3.3 do Manual de Organização do Banco;'
34. Quanto ao inquérito administrativo instaurado pelo Bacen para apuração das causas que levaram à intervenção e à falência do Banco Santos, conclui-se que não houve imputação de responsabilidades a gestores do Basa nos apontados fatos que concorreram para a liquidação daquele banco (análise no item 30.13) .
35. No que diz respeito aos prejuízos causados ao Banco da Amazônia, em decorrência da intervenção e posterior falência do Banco Santos, relacionados a perdas decorrentes das aplicações efetuadas pela tesouraria do Banco da Amazônia em títulos de emissão do Banco Santos ou com coobrigação do Banco Santos, bem como de ações ajuizadas por cotistas dos fundos administrados pelo Banco da Amazônia e geridos pela Santos Asset Management que sofreram desvalorização relevantes nas cotas, e ainda das multas aplicadas pela CVM ao Basa, conclui-se que no momento falta  pressuposto de constituição e desenvolvimento válido e regular do processo para apurar e chamar os responsáveis em citação, com apoio no art. 6º, inciso II, da Instrução Normativa TCU 71/2012, e no art. 212 do Regimento Interno do TCU, haja vista que o longo decurso do prazo de dezesseis anos já transcorridos desde os fatos, ocorridos na gestão de 2004, inviabiliza o exercício do direito de defesa estabelecido constitucionalmente. 
36. Quanto ao mérito das presentes contas, conclui-se pela proposição formulada à peça 38, feitos os ajustes acima observados no item 31.
PROPOSTA DE ENCAMINHAMENTO
37. Diante do exposto, submetem-se os autos à consideração superior, propondo ao Tribunal: 
a) julgar irregulares as contas dos Srs. Mâncio Lima Cordeiro (CPF XXX.734.472-XX) , Presidente do Banco da Amazônia S.A., João Batista de Melo Bastos (CPF XXX.235.051-XX) , Diretor de Ações Estratégicas do Basa, Evandro Bessa de Lima Filho (CPF XXX.431.947-XX) , Diretor de Controle do Basa, Milton Barbosa Cordeiro (CPF XXX.480.672-XX) , Diretor de Crédito do Basa, e Francisco Serafim de Barros (CPF XXX.401.811-XX) , Diretor de Administração do Basa, todos à época dos fatos, com fundamento nos arts. 1º, inciso I, 16, inciso III, alínea 'b', 19, caput, e 23, inciso III, da Lei 8.443/1992 c/c com os arts. 1º, inciso I, 209, inciso II, 210 e 214, inciso III, do RI/TCU, em razão das irregularidades concernentes à assinatura do Contrato 2004/224, celebrado com a empresa Cobra Tecnologia S/A, mediante inexigibilidade de licitação, mesmo estando ausentes os pressupostos estabelecidos no art. 25, caput e inciso II da Lei 8.666/1993, além da pesquisa de mercado, o orçamento detalhado, a justificativa de preços (arts. 7º, § 2º, inciso II, 26, parágrafo único, inciso III, e 40, § 2º, inciso II, da Lei 8.666/1993) e os limites para subcontratação (art. 72 da Lei 8.666/1993) (subitens 9.3.1 e 9.3.2 do Acórdão 3126/2012-TCU-Plenário) ; 
b) julgar irregulares as contas dos Srs. João Batista de Melo Bastos (CPF XXX.161.242-XX) , Diretor de Ações Estratégicas do Basa, com fundamento nos arts. 1º, inciso I, 16, inciso III, alínea 'b', 19, caput, e 23, inciso III, da Lei 8.443/1992 c/c com os arts. 1º, inciso I, 209, inciso II, 210 e 214, inciso III, do RI/TCU, em razão da aprovação do parecer Getec 2004/12, no qual foi proposta a contratação direta por inexigibilidade de licitação da empresa Cobra Tecnologia S.A. (subitem 9.4 do Acórdão 3126/2012-TCU-Plenário) ; 
c) julgar irregulares as contas do Sr. José Carlos Rodrigues Bezerra (CPF 075.235.05104) , Diretor de Suporte aos Negócios do Basa à época dos fatos, com fundamento nos arts. 1º, inciso I, 16, inciso III, alínea 'b', 19, caput, e 23, inciso III, da Lei 8.443/1992 c/c com os arts. 1º, inciso I, 209, inciso II, 210 e 214, inciso III, do RI/TCU, em razão das irregularidades concernentes à administração e gestão de fundos de investimento do Basa, a ele atribuídas e caracterizadas pela CVM no Processo Administrativo Sancionador n. 22/2005; 
d) julgar regulares as contas dos demais responsáveis, listados no rol à peça 1, p. 4-11, com fundamento nos arts. 1º, inciso I, 16, inciso I, 17 e 23, inciso I, da Lei 8.443/1992 c/c os arts. 1º, inciso I, 207 e 214, inciso I, do RI/TCU, dando-se lhes quitação plena; 
e) considerar atendido pelo Banco da Amazônia S/A o disposto nos itens 1.1 a 1.3 do Acórdão 967/2006-TCU-Segunda Câmara, visto que a entidade adotou providências para dar cumprimento ao determinado; 
f) expedir quitação aos Srs. Milton Barbosa Cordeiro (CPF XXX.480.672-XX) , Evandro Bessa de Lima Filho (CPF XXX.431.947-XX) e Mâncio Lima Cordeiro (CPF XXX.734.472-XX) , ante o recolhimento das multas que lhes foram imputadas pelo Acórdão 3126/2012-TCU-Plenário, Sessão de 21/11/2012, alterado pelo Acórdão 763/2015-TCU-Plenário, ambos prolatados no processo apensado TC Processo 019.534/2006-0;
g) arquivar o presente processo, após as comunicações processuais pertinentes, nos termos do inciso III do art. 169 do RI/TCU."
O Ministério Público junto ao TCU, em oitiva regimental, dissentiu parcialmente da secretaria instrutora, nos termos abaixo transcritos (peça 96) :
"O Ministério Público de Contas diverge parcialmente da proposta de encaminhamento da SecexFinanças, pelos motivos que passa a expor.
Segundo informado pelo Auditor da unidade técnica, no âmbito do Processo Administrativo Sancionador 22/2005, a Comissão de Valores Mobiliários (CVM) aplicou multa ao Banco da Amazônia S.A., no valor total de R$ 1.200.000,00, em razão das seguintes irregularidades:
'a) contabilização incorreta dos efeitos financeiros de operações de Swap praticadas pelos fundos Basa Seleto e Basa Invés CP, em infração ao art. 2º da Circular Bacen 3.086/02 e à alínea 'f' do inciso I do art. 8° do Regulamento Anexo à Circular Bacen 2.616/95; multa ao Basa no valor de R$ 100.000,00;
b) não haver comunicado aos quotistas a alteração na carteira dos fundos Basa Seleto, Basa Invest CP e Amazônia Mix, em infração ao art. 33, caput, do Regulamento Anexo à Circular Bacen 2.616/95; multa ao Basa no valor de R$ 200.000,00;
c) não exigir a assinatura dos quotistas ingressantes nos termos de adesão dos Fundos e pelo não fornecimento aos quotistas de cópias dos regulamentos, em infração ao art. 8º, III, e ao art. 15, §2º, do Regulamento Anexo à Circular Bacen 2.616/95; multa ao Basa no valor de R$ 100.000,00;
d) atraso de mais de oito meses no registro dos ativos dos fundos Basa Seleto 2 e Basa Invest CP 2 em sistema autorizado de liquidação e custódia, em infração ao art. 13, § 1º, do Regulamento Anexo à Circular Bacen 2.616/95, alterada pela Circular Bacen 3.049/01, e ao art. 2º, §3º, da ICVM 409/04; multa ao Basa no valor de R$ 50.000,00;
e) conduta negligente, imperita e imprudente na administração dos fundos, em infração ao art. 2º, parágrafo único, II, combinado com o art. 9ª, II, do Regulamento Anexo à Circular Bacen 2.616/95, vigente à época dos fatos; multa ao Basa no valor de R$ 500.000,00;
f) não convocação das assembleias gerais de cotistas para conhecimento e aprovação das demonstrações financeiras dos fundos Basa Seleto e Basa Invest CP, nos exercícios de 2000 a 2004, e do fundo Amazônia Mix, nos exercícios de 2001 a 2004, em infração ao art. 22, I, do Regulamento Anexo à Circular Bacen 2.616/95; multa ao Basa no valor de R$ 250.000,00.'
Por meio do julgamento proferido em 26/8/2008 pela CVM (Disponível em: http://www.cvm.gov.br/sancionadores/sancionador/2008/20080826_2205.html) , foi atribuída a José Carlos Rodrigues Bezerra, então Diretor de Suporte aos Negócios do Banco da Amazônia S.A. (peça 1, p. 5) , culpa pelas cinco primeiras irregularidades acima citadas, cujas multas ao Banco da Amazônia totalizam R$ 950.000,00. Houve interposição de recursos ao Conselho de Recursos do Sistema Financeiro Nacional (CRFSN) , que lhes negou provimento, em decisão datada de 25/11/2014 (peça 64, p. 13) .
Tendo em vista que a multa aplicada pela CVM foi integralmente quitada pelo Banco da Amazônia em 29/9/2015 (peça 64, p. 1) , o Auditor entendeu que haveria um débito de R$ 950.000,00, de responsabilidade de José Carlos Rodrigues Bezerra. Contudo, em razão do longo tempo decorrido desde as irregularidades (16 anos) , o Auditor concluiu que estava caracterizado prejuízo ao direito de defesa, inviabilizando a citação do responsável. Não obstante, reputou que tais ocorrências deveriam ensejar a irregularidade de suas contas ordinárias.
Note-se, todavia, que não é cabível o julgamento pela irregularidade das contas de José Carlos Rodrigues Bezerra com base nas irregularidades apreciadas pela CVM, uma vez que não foi realizada, pelo TCU, a prévia audiência do aludido gestor.
Com efeito, as medidas preliminares realizadas nestes autos consistiram apenas em diligências. Em nenhum momento foi proposta ou realizada a audiência do referido responsável, seja nestas contas anuais, seja em algum outro processo de controle externo.
Quanto ao suposto débito de R$ 950.000,00, que se refere a uma parcela da multa de R$ 1.200.000,00 aplicada pela CVM ao Banco da Amazônia e por este quitada, o MP de Contas entende que não é apropriado atribuir a José Carlos Rodrigues Bezerra a responsabilidade pelo ressarcimento dessa quantia aos cofres do referido banco. Isso porque a sanção de multa apresenta caráter personalíssimo, sendo que, pelas mesmas irregularidades que deram causa à multa de R$ 950.000,00 aplicada ao Banco da Amazônia S.A., houve a aplicação de multa individual a José Carlos Rodrigues Bezerra, no valor total de R$ 750.000,00, consoante seguinte excerto da decisão proferida pelo Colegiado da CVM:
'1. No mérito, aplicar as seguintes penalidades:
 (¿) 
2.2 - Ao senhor José Carlos Rodrigues Bezerra,
2.2.1 - responsável pela administração de fundos no Banco da Amazônia S.A., por contabilização incorreta dos efeitos financeiros de operações de Swap praticadas pelos fundos BASA Seleto e BASA Invés CP, em infração ao art. 2º da Circular BACEN 3.086/02 e à alínea 'f' do inciso I do art. 8º do Regulamento Anexo à Circular BACEN 2.616/95, multa no valor de R$ 50.000,00 (cinquenta mil reais) ;
2.2.2 - por haver comunicado a cisão do Fundo Amazônia Mix à CVM com mais de 2 meses de atraso, em infração ao art. 1º, §1º, da Instrução CVM 405/04, advertência;
2.2.3 - por não haver comunicado aos quotistas a alteração na carteira dos fundos BASA Seleto, BASA Invest CP e Amazônia Mix, em infração ao art. 33, caput, do Regulamento Anexo à Circular BACEN 2.616/95, multa no valor de R$ 100.000,00 (cem mil reais) ;
2.2.4 - por não exigir a assinatura dos quotistas ingressantes nos termos de adesão dos Fundos e pelo não fornecimento aos quotistas, de cópias dos regulamentos, em infração ao art. 8º, III, e ao art. 15, §2º, do Regulamento Anexo à Circular BACEN 2.616/95, multa no valor de R$ 50.000,00 (cinquenta mil reais) ;
2.2.5 - pela não-apresentação, no prazo devido, das demonstrações financeiras auditadas de fundos sob sua administração referentes ao exercício de 2004, em infração ao art. 28, §3º, c.c. arts. 31 e 35, II, do Regulamento Anexo à Circular BACEN 2.616/95, alterado pela Circular BACEN 3.049/01, advertência;
2.2.6 - pelo atraso de mais de 8 meses no registro dos ativos dos fundos BASA Seleto 2 e BASA Invest CP 2 em sistema autorizado de liquidação e custódia, em infração ao art. 13, §1º, do Regulamento Anexo à Circular BACEN 2.616/95, alterada pela Circular BACEN 3.049/01, e ao art. 2º, §3º, da Instrução CVM 409/04, multa no valor de R$ 25.000,00 (vinte e cinco mil reais) ; e
2.2.7 - por conduta negligente, imperita e imprudente na administração dos fundos, em infração ao art. 2º, parágrafo único, II, combinado com o art. 9º, II, do Regulamento Anexo à Circular BACEN 2.616/95, vigente à época dos fatos, multa no valor de R$ 500.000,00 (quinhentos mil reais) .
As multas aplicadas ao acusado José Carlos Rodrigues Bezerra atingem o valor total de R$ 725.000,00 (setecentos e vinte e cinco mil reais) ;'.
Assim, por sua participação individual nas irregularidades na gestão de fundos do Banco da Amazônia, José Carlos Rodrigues Bezerra já foi sancionado pelo ente regulador, sendo que a dosimetria da sua pena certamente levou em consideração a sua culpabilidade pelas ocorrências.
Considerando-se que José Carlos Rodrigues Bezerra não foi chamado em audiência pelo TCU, considerando-se que está prescrita a pretensão punitiva desta Corte, considerando-se que os prejuízos sofridos pelo Banco da Amazônia em razão da falência do Banco Santos estão sendo, ao menos parcialmente, objeto de recuperação junto à Massa Falida do Banco Santos, mediante rateios entre os credores quirografários, aprovados judicialmente (do total de créditos de R$ 84.893.901,98, o Banco da Amazônia S.A. e seus fundos de investimento já recuperaram R$ 34.539.342,94 - peça 62, p. 3) , e considerando-se que, além do suposto dano de R$ 950.000,00, acima questionado, não foi apontado outro dano de responsabilidade do aludido ex-gestor, o MP de Contas entende que deve ser dado prosseguimento ao presente processo, com vistas ao seu imediato julgamento de mérito. Com efeito, eventual retorno dos autos à unidade técnica para a promoção de audiência do responsável não seria vantajoso em termos de custo-benefício, pois não seria mais possível aplicar qualquer sanção ao ex-gestor. Ademais, em razão de outras irregularidades que serão mencionadas neste parecer, já será proposto o julgamento pela irregularidade das contas de José Carlos Rodrigues Bezerra.
Ressalte-se que a sindicância instaurada pelo Banco da Amazônia S.A. para averiguar eventuais responsabilidades de João Batista de Melo Bastos, Diretor de Ações Estratégicas, e José Carlos Rodrigues Bezerra, Diretor de Suporte aos Negócios, concluiu pela ausência de responsabilidade deles e propôs que fosse instaurado processo administrativo disciplinar em face de Paulo Sérgio Monteiro Reis, presidente do Comitê de Licitações do Banco da Amazônia, e de Deusdetith Freire Brasil, gerente jurídico do Banco da Amazônia (peça 6, pp. 23/4, do TC Processo 015.556/2006-9) . Transcreve-se, a seguir, excerto do Relatório Conclusivo da Comissão de Sindicância:
'6. Conclusão do Relatório
Em face do exposto, e considerando as competências institucionais do Tribunal de Contas da União, da Controladoria-Geral da União, da Comissão de Valores Mobiliários - CVM e Banco Central do Brasil - BACEN, a presente Comissão de Sindicância investigatória propõe o seguinte:
I - instauração de processo administrativo disciplinar em face de Paulo Sérgio de Monteiro Reis, presidente do Comitê de Licitações do Banco da Amazônia, no período de setembro de 1993 a setembro de 2003, por ter interpretado e divulgado para o Banco decisão do Tribunal de Contas da União, por meio da Resolução do COMLIC 2002/042, de 08.05.2002, que orientou todo o processo de contratação da Santos Asset Management - SAM e do Banco Santos, como gestora e custodiante dos fundos de investimento do Banco da Amazônia, respectivamente, quando tal atribuição está prevista no Manual de Organização do Banco como uma das atividades principais da Gerência Jurídica;
II - instauração de processo administrativo disciplinar em face de Deusdedith Freire Brasil, gerente jurídico do Banco da Amazônia, por ter aprovado a contratação direta da Santos Asset Management - SAM e do Banco Santos, como gestora e custodiante dos fundos de investimento do Banco da Amazônia, respectivamente, sem emissão de parecer jurídico fundamentado, em contrariedade ao disposto no art. 38, inciso VI, da Lei 8.666, de 21.06.1993, e no item 3.3 do Manual de Organização do Banco;
III - encaminhamento de cópia deste Relatório ao Tribunal de Contas da União, tendo em vista os indícios de irregularidades presentes nos itens 3.2.2, 4.1.2, 4.2.9, 4.2.13 e 5.1, referentes ao processo de contratação da Santos Asset Management - SAM e do Banco Santos;'
Em resposta à diligência efetuada mediante o ofício à peça 53, o Banco da Amazônia informou que não foi instaurado processo administrativo disciplinar contra Paulo Sérgio de Monteiro Reis, pois ele se aposentou em 14/4/2004, extinguindo seu vínculo com o banco. Quanto a Deusdetith Freire Brasil, foi informado que houve o arquivamento do processo administrativo, sob o fundamento de que não partiu dele a aprovação da contratação direta da Santos Asset Management e do Banco Santos, pois o parecer jurídico exigido pelo art. 38, VI, da Lei 8.666/1993 foi substituído pelo estudo técnico apresentado pela Resolução COMLIC 2002/042, assinada pelo presidente e pela vice-presidente do Comitê de Licitações (peça 66) .
Observa-se que, quanto às falhas na contração da Santos Asset Management e do Banco Santos para gerir fundos de investimento do Banco da Amazônia, já se operou a prescrição da pretensão punitiva do TCU, tendo em vista que os contratos foram assinados em janeiro/2004 (peça 5, p. 15, do TC Processo 015.556/2006-9) . Ademais, o suposto responsável pela indevida contratação, Paulo Sérgio Monteiro Reis, não integra o rol de responsáveis destas contas anuais.
Registre-se, no entanto, que há outras irregularidades, pelas quais os diretores João Batista de Melo Bastos e José Carlos Rodrigues Bezerra e outros gestores do Banco da Amazônia (Mâncio Lima Cordeiro, presidente, Evandro Bessa de Lima Filho, Francisco Serafim de Barros e Milton Barbosa Cordeiro, diretores) foram ouvidos em audiência pelo TCU, que justificam que suas contas ordinárias relativas a 2004 sejam julgadas irregulares.
Com efeito, no TC Processo 019.534/2006-0 (representação) , apreciado pelo Acórdão 3126/2012-TCU-Plenário, alterado pelo Acórdão 763/2015-TCU-Plenário, foi aplicada multa de R$ 10.000,00 aos aludidos responsáveis, em razão de irregularidades no Contrato 2004/224, assinado com a Cobra Tecnologia S.A.
No TC Processo 015.335/2006-8 (contas de 2005) , apreciado pelo Acórdão 1022/2013-TCU-Plenário, mantido pelo Acórdão 1984/2014-TCU-Plenário, foi aplicada multa de R$ 10.000,00 aos mesmos gestores, em razão, dentre outros fatos, das seguintes ocorrências relativas aos Contratos 2005/128 e 2005/129, celebrados com a empresa Amon Ltda., e aos Contratos 2005/73 e 2005/200, celebrados com a empresa Change Ltda., todos mediante dispensa de licitação (ofícios de audiência à peça 17 do TC Processo 015.335/2006-8, expedidos em 11/3/2010) :
'd.1) alegação de emergência não caracterizada, uma vez que tais contratações decorreram da falta de planejamento do Basa, em total descompasso ao disposto no art. 24, inc. IV, da Lei 8.666/93, c/c os critérios estabelecidos na Decisão 347/1994-TCU-Plenário;
d.2) prorrogação indevida dos contratos emergenciais, em inobservância ao disposto no art. 24, inc. IV, da Lei 8.666/93, vez que ao término de sua vigência eram realizadas novas contratações emergenciais, sem que os serviços sofressem solução de continuidade;
d.3) contratação das mesmas empresas que já prestavam os serviços, sem qualquer tipo de consulta a outros possíveis interessados, em desacordo aos princípios constitucionais da impessoalidade e moralidade previstos no art. 37, caput, da Constituição Federal;
d.4) descumprimento da determinação deste Tribunal exarada no item 9.3.1 do Acórdão 467/2004-TCU-Plenário, proferido nos autos do TC Processo 007.215/2003-0.'
As mesmas irregularidades existentes nos Contratos 2005/128, 2005/129, 2005/73 e 2005/200 também ocorreram em contratos celebrados em 2004 com as empresas Amon Ltda. (Contratos 2004/289 e 2004/313 - peça 11, p. 39, do TC Processo 015.335/2006-8) e Jardim e Macedo Ltda. (peça 11, p. 40, do TC Processo 015.335/2006-8 - não consta o número dos contratos) . Apesar de esses contratos terem constado dos ofícios de audiência expedidos em 11/3/2010 no âmbito do TC Processo 015.335/2006-8, não foram levados em consideração no julgamento das contas de 2005, pois haviam sido celebrados em 2004. De fato, no voto condutor do Acórdão 1022/2013-TCU-Plenário, a Ministra-Relatora Ana Arraes assim se manifestou:
'39. Os contratos celebrados em 2004, como já dito, não podem ensejar responsabilização como atos de gestão destas contas. No entanto, é importante destacar que, no caso da Amon, houve contratações sem licitação em 2004, mostrando que a ocorrência em 2005 não constituiu fato isolado.
 (¿) 
42. Assim, incorporo as argumentações da unidade técnica às minhas razões de decidir e concluo que, para esse conjunto de irregularidades, as alegações do presidente e demais membros da diretoria devem ser rejeitadas, levando-se para o mérito destas contas a responsabilização pelas contratações ocorridas em 2005 (Amon Ltda., Contratos 2005/128 e 2005/129; e Change Ltda., Contratos 2005/73 e 2005/200) .'
É por isso que, no parecer proferido à peça 41, o Ministério Público de Contas havia proposto que as irregularidades nas contratações realizadas em 2004 fossem consideradas como fundamento, no presente processo de contas ordinárias, para a irregularidade das contas dos responsáveis Evandro Bessa de Lima Filho, Francisco Serafim de Barros, João Batista de Melo Bastos, José Carlos Rodrigues Bezerra, Mâncio Lima Cordeiro e Milton Barbosa Cordeiro.
Registre-se que não cabe aplicação de sanção aos responsáveis por tais irregularidades, pois houve a prescrição da pretensão punitiva do TCU, na medida em que já se passaram mais de 10 anos desde o ato que ordenou a audiência dos responsáveis no TC Processo 015.335/2006-8, consubstanciado no despacho proferido pelo Ministro-Relator em 26/2/2010 (peça 16, p. 44, daqueles autos) .
Portanto, a alínea 'a' da proposta de encaminhamento da SecexFinanças merece ser ajustada, para inclusão das citadas ocorrências na fundamentação da irregularidade das contas do ex-presidente e dos ex-diretores do Banco da Amazônia.
Por fim, quanto à alínea 'f' da proposta de encaminhamento, que trata da expedição de quitação a Milton Barbosa Cordeiro, Evandro Bessa de Lima Filho e Mâncio Lima Cordeiro, ante o recolhimento das multas que lhe foram impostas pelo Acórdão 3126/2012-TCU-Plenário, alterado pelo Acórdão 763/2015-TCU-Plenário, proferidos no TC Processo 019.534/2006-0, cabe destacar que em tal processo, o qual não está mais apensado aos presentes autos, já foi expedida quitação aos referidos responsáveis, nos termos do Acórdão 37/2020-TCU-Plenário.
III
Ante o exposto, o Ministério Público de Contas manifesta-se no sentido de o Tribunal:
a) julgar irregulares as contas de Mâncio Lima Cordeiro (XXX.734.472-XX) , Presidente do Banco da Amazônia S.A., João Batista de Melo Bastos (XXX.235.051-XX) , Diretor de Ações Estratégicas, Evandro Bessa de Lima Filho (XXX.431.947-XX) , Diretor de Controle, Milton Barbosa Cordeiro (XXX.480.672-XX) , Diretor de Crédito, José Carlos Rodrigues Bezerra (XXX.235.051-XX) , Diretor de Suporte aos Negócios, e Francisco Serafim de Barros (XXX.401.811-XX) , Diretor de Administração, com fundamento nos arts. 1º, inciso I, 16, inciso III, alínea 'b', 19, caput, e 23, inciso III, da Lei 8.443/1992 c/c com os arts. 1º, inciso I, 209, inciso II, 210 e 214, inciso III, do RI/TCU, em razão das seguintes irregularidades:
a.1) assinatura do Contrato 2004/224, celebrado com a empresa Cobra Tecnologia S.A., mediante inexigibilidade de licitação, mesmo estando ausentes os pressupostos estabelecidos no art. 25, caput e inciso II da Lei 8.666/1993, a pesquisa de mercado, o orçamento detalhado, a justificativa de preços (arts. 7º, § 2º, inciso II, 26, parágrafo único, inciso III, e 40, § 2º, inciso II, da Lei 8.666/1993) e os limites para subcontratação (art. 72 da Lei 8.666/1993) (subitens 9.3.1, 9.3.2 e 9.3.3 do Acórdão 3126/2012-TCU-Plenário) ;
a.2) celebração de contratos, em 2004, com as empresas Amon Ltda. e Jardim e Macedo Ltda., por dispensa de licitação, com a presença das seguintes irregularidades:
a.2.1) alegação de emergência não caracterizada, uma vez que tais contratações decorreram da falta de planejamento, em contrariedade ao disposto no art. 24, inciso IV, da Lei 8.666/1993, c/c os critérios estabelecidos na Decisão 347/1994 - Plenário;
a.2.2) prorrogação indevida dos contratos emergenciais, em inobservância ao disposto no art. 24, inciso IV, da Lei 8.666/1993, vez que ao término de sua vigência eram realizadas novas contratações emergenciais, sem que os serviços sofressem solução de continuidade;
a.2.3) contratação das mesmas empresas que já prestavam os serviços, sem qualquer tipo de consulta a outros possíveis interessados, em desacordo aos princípios constitucionais da impessoalidade e da moralidade previstos no art. 37, caput, da Constituição Federal;
a.2.4) descumprimento da determinação do TCU exarada no item 9.3.1 do Acórdão 467/2004-TCU-Plenário, proferido em 28/4/2004 nos autos do TC Processo 007.215/2003-0;
b) julgar regulares as contas dos demais responsáveis, listados no rol à peça 1, pp. 4/11, com fundamento nos arts. 1º, inciso I, 16, inciso I, 17 e 23, inciso I, da Lei 8.443/1992 c/c os arts. 1º, inciso I, 207 e 214, inciso I, do RI/TCU, dando-se lhes quitação plena;
c) considerar atendido pelo Banco da Amazônia S.A. o disposto nos itens 1.1 a 1.3 do Acórdão 967/2006-TCU-Segunda Câmara (TC Processo 013.020/2005-1) , visto que a entidade adotou providências para dar cumprimento ao determinado;
d) arquivar o presente processo, após as comunicações processuais pertinentes, nos termos do art. 169, inciso III, do RI/TCU." 
É o relatório.

Éder Augusto dos Santos Picanço (10.396/OAB-PA) e Northon Sérgio Lacerda Silva (2.708/OAB-PA), representando o Banco da Amazônia S.A.

Procurador Júlio Marcelo de Oliveira.

PRESTAÇÃO DE CONTAS (2004). BANCO DA AMAZÔNIA S.A. IRREGULARIDADES EM PROCESSOS CONEXOS. CONTRATAÇÕES DIRETAS INDEVIDAS. FALHAS GRAVES COM APLICAÇÃO DE MULTA A VÁRIOS GESTORES. REFLEXOS NO EXERCÍCIO EM EXAME. CONTAS IRREGULARES DE PARTE DOS GESTORES. NÃO APLICAÇÃO DE SANÇÃO. CONTAS REGULARES DOS DEMAIS RESPONSÁVEIS.

PRESTAÇÃO DE CONTAS (PC)

Secretaria de Controle Externo do Sistema Financeiro Nacional e dos Fundos de Pensão (SecexFinanças).

Cuidam os autos da prestação de contas anual do Banco da Amazônia S.A. (Basa) relativa ao exercício de 2004. 
Inicialmente, ao analisar contas, a Secretaria de Controle Externo do Estado do Pará (Secex/PA) propôs o sobrestamento do feito até o julgamento do TC Processo 019.534/2006-0, processo de representação autuada para apurar indícios de irregularidades na contratação por dispensa da empresa Cobra Tecnologia S.A. pelo Basa, com vistas ao fornecimento de locação de solução global integrada para modernização tecnológica.
Anuindo à conclusão da unidade instrutora, o então Relator, Ministro Benjamin Zymler, determinou o sobrestamento dos presentes autos até o exame de mérito do TC Processo 019.534/2006-0. Esse processo foi posteriormente apreciado por meio do Acórdão 3126/2012-TCU-Plenário, ocasião em que o Tribunal decidiu pela cominação de multas a ex-presidente e ex-diretores que integram o rol de responsáveis destas contas.
Há, ainda, apensado aos autos, o TC Processo 015.556/2006-9, que versou sobre denúncia autuada a partir de ofício encaminhado pelo Conselho de Administração do Basa, contendo cópia do relatório conclusivo de comissão de sindicância, mediante o qual foram apuradas irregularidades relativas à contratação da Santos Asset Management Ltda., empresa do Banco Santos, para exercer a gestão de fundos de investimentos. 
Realizadas diligências saneadoras propostas pela Secex/PA, bem como por mim determinadas (peça 42) em face das ponderações do Ministério Público de Contas (peça 41) , estes autos foram, por fim, encaminhados à Secretaria de Controle Externo do Sistema Financeiro Nacional e dos Fundos de Pensão (SecexFinanças) , a qual propôs, em síntese:
2.1. julgar irregulares as contas de Mâncio Lima Cordeiro (Presidente do Basa) , João Batista de Melo Bastos (Diretor de Ações Estratégicas do Basa) , Evandro Bessa de Lima Filho (Diretor de Controle do Basa) , Milton Barbosa Cordeiro (Diretor de Crédito do Basa) e Francisco Serafim de Barros (Diretor de Administração do Basa) , em razão das irregularidades concernentes à assinatura do Contrato 2004/224, celebrado com a empresa Cobra Tecnologia S.A., mediante inexigibilidade de licitação, mesmo estando ausentes os pressupostos estabelecidos no art. 25, caput e inciso II da Lei 8.666/1993, além da pesquisa de mercado, o orçamento detalhado, a justificativa de preços (arts. 7º, § 2º, inciso II, 26, parágrafo único, inciso III, e 40, § 2º, inciso II, da Lei 8.666/1993) e os limites para subcontratação (art. 72 da Lei 8.666/1993) ;
2.2. julgar irregulares as contas de João Batista de Melo Bastos (Diretor de Ações Estratégicas do Basa) em razão da aprovação do parecer Getec 2004/12, no qual foi proposta a contratação direta por inexigibilidade de licitação da empresa Cobra Tecnologia S.A.;
2.3. julgar irregulares as contas de José Carlos Rodrigues Bezerra (Diretor de Suporte aos Negócios do Basa) em razão das irregularidades concernentes à administração e gestão de fundos de investimento do Basa, a ele atribuídas e caracterizadas pela CVM no Processo Administrativo Sancionador 22/2005;
2.4. julgar regulares as contas dos demais responsáveis, listados no rol à peça 1, p. 4-11, dando-se lhes quitação plena;
2.5. considerar atendido pelo Basa o disposto nos itens 1.1 a 1.3 do Acórdão 967/2006-TCU-Segunda Câmara, visto que a entidade adotou providências para dar cumprimento ao determinado;
2.6. expedir quitação a Milton Barbosa Cordeiro, Evandro Bessa de Lima Filho e Mâncio Lima Cordeiro, ante o recolhimento das multas que lhes foram imputadas pelo Acórdão 3126/2012-TCU-Plenário (TC Processo 019.534/2006-0) .
O Ministério Público junto ao TCU dissentiu parcialmente da secretaria instrutora, tendo em vista que, com relação aos fatos objeto da denúncia apensada aos autos, TC Processo 015.556/2006-9, os responsáveis não foram chamados em audiência, além de se encontrar prescrita a pretensão punitiva desta Corte. Contudo, em decorrência de irregularidades apuradas no processo de prestação de contas do Basa, exercício de 2005 (TC Processo 015.335/2006-8) , mas que diziam respeito ao exercício de 2004, referentes à indevida contratação direta das empresas Amon Ltda. e Jardim e Macedo Ltda., bem como das irregularidades referentes à contratação da empresa Cobra Tecnologia S.A. (TC Processo 019.534/2006-0) , o Parquet especializado propôs:
2.7. julgar irregulares as contas de Mâncio Lima Cordeiro (Presidente do Basa) , João Batista de Melo Bastos (Diretor de Ações Estratégicas) , Evandro Bessa de Lima Filho (Diretor de Controle) , Milton Barbosa Cordeiro (Diretor de Crédito) , José Carlos Rodrigues Bezerra (Diretor de Suporte aos Negócios) e Francisco Serafim de Barros (Diretor de Administração) em razão das seguintes irregularidades: 
2.7.1. assinatura do Contrato 2004/224, celebrado com a empresa Cobra Tecnologia S.A., mediante inexigibilidade de licitação, mesmo estando ausentes os pressupostos estabelecidos no art. 25, caput e inciso II da Lei 8.666/1993, a pesquisa de mercado, o orçamento detalhado, a justificativa de preços (arts. 7º, § 2º, inciso II, 26, parágrafo único, inciso III, e 40, § 2º, inciso II, da Lei 8.666/1993) e os limites para subcontratação (art. 72 da Lei 8.666/1993) ; 
2.7.2. celebração de contratos, em 2004, com as empresas Amon Ltda. e Jardim e Macedo Ltda., por dispensa de licitação, com a presença das seguintes irregularidades: 
2.7.2.1. alegação de emergência não caracterizada, uma vez que tais contratações decorreram da falta de planejamento, em contrariedade ao disposto no art. 24, inciso IV, da Lei 8.666/1993, c/c os critérios estabelecidos na Decisão 347/1994-TCU-Plenário; 
2.7.2.2. prorrogação indevida dos contratos emergenciais, em inobservância ao disposto no art. 24, inciso IV, da Lei 8.666/1993, vez que ao término de sua vigência eram realizadas novas contratações emergenciais, sem que os serviços sofressem solução de continuidade; 
2.7.2.3. contratação das mesmas empresas que já prestavam os serviços, sem qualquer tipo de consulta a outros possíveis interessados, em desacordo aos princípios constitucionais da impessoalidade e da moralidade previstos no art. 37, caput, da Constituição Federal; 
2.7.2.4. descumprimento da determinação do TCU exarada no item 9.3.1 do Acórdão 467/2004-TCU-Plenário, proferido em 28/4/2004 nos autos do TC Processo 007.215/2003-0; 
2.8. julgar regulares as contas dos demais responsáveis, dando-se lhes quitação plena; 
2.9. considerar atendido pelo Basa o disposto nos itens 1.1 a 1.3 do Acórdão 967/2006-TCU-Segunda Câmara, visto que a entidade adotou providências para dar cumprimento ao determinado.
II
Manifesto-me de acordo com as propostas coincidentes da unidade instrutora e do Ministério Público junto ao TCU. Naquilo que dissentem, acompanho o encaminhamento sugerido pelo Parquet especializado, incorporando seus fundamentos às minhas razões de decidir, conforme disponho a seguir.
Em primeiro lugar, cumpre reconhecer a repercussão, no presente processo de prestação de contas, do que restou decidido no processo TC Processo 019.534/2006-0, representação na qual o TCU analisou irregularidades na execução do Contrato 2004/224, firmado entre o Banco da Amazônia S.A. e a empresa Cobra Tecnologia S.A. para fornecimento de locação de solução global integrada para modernização tecnológica. 
Naqueles autos, o TCU rejeitou as razões de justificativa apresentadas por Mâncio Lima Cordeiro (ex-presidente do Basa) e por João Batista de Melo Bastos, Evandro Bessa de Lima Filho, Milton Barbosa Cordeiro, José Carlos Rodrigues Bezerra e Francisco Serafim de Barros (ex-diretores do Basa) em decorrência das seguintes irregularidades (item 9.3 do Acórdão 3126/2012-TCU-Plenário) :
2.10. contratação direta por inexigibilidade de licitação da empresa Cobra Tecnologia S.A., mesmo estando ausentes os pressupostos estabelecidos no art. 25, caput e inciso II, da Lei 8.666/1993; 
2.11. assinatura do Contrato 2004/224, mesmo estando ausente:
2.11.1. a pesquisa de preços de mercado, o orçamento detalhado em planilhas de custos unitários e a justificativa de preço elaborada pelo próprio Basa, infringindo o disposto nos arts. 7º, § 2º, inciso II, 26, parágrafo único, inciso III, e 40, § 2º, inciso II, da Lei 8.666/1993; 
2.11.2. a fixação de limites e de controles para a subcontratação de serviços, em afronta ao disposto no art. 72 da Lei 8.666/1993. 
Rejeitou também as razões de justificativa oferecidas por João Batista de Melo Bastos (ex-diretor do Basa) quanto à aprovação do parecer Getec 2004/12, no qual foi proposta a contratação direta por inexigibilidade de licitação da empresa Cobra Tecnologia S.A., mesmo estando ausentes os pressupostos estabelecidos no art. 25, caput e inciso II, da Lei 8.666/1993 (item 9.4 do Acórdão 3126/2012-TCU-Plenário) .
Em consequência, o TCU aplicou aos responsáveis multa individual no valor de R$ 41.258,52, com fundamento no art. 58, inciso III, da Lei 8.443/1992, a qual foi, posteriormente reduzida para R$ 10.000,000, por meio do Acórdão 763/2015-TCU-Plenário, sob o fundamento de que, embora os argumentos recursais não tenham logrado afastar as irregularidades relativas à indevida contratação da empresa Cobra Tecnologia S.A., justificaram a reforma da decisão para alteração da dosimetria da sanção.
Verifico que essas irregularidades, ocorridas em 2004, período em que se avaliam as presentes contas, configuram grave infração ao ordenamento jurídico, juízo já proferido por esta Corte de Contas por meio do mencionado Acórdão 3126/2012-TCU-Plenário. Entendo, portanto, em concordância com as manifestações precedentes da unidade instrutora e do Ministério Público do TCU, haver razões suficientes para macular a gestão dos aludidos responsáveis, cabendo julgar suas contas irregulares, com fundamento no art. 16, inciso III, alínea "b", da Lei 8.443/1992. 
Tendo em vista que os gestores já foram multados nos autos do TC Processo 019.534/2006-0, não cabe aplicar-lhes a correlata sanção, prevista no art. 58, inciso II, do mencionado diploma legal, em consonância com o princípio da vedação à dupla punição pelo mesmo fato (ne bis in idem) .
Com relação aos fatos noticiados por meio do TC Processo 015.556/2006-9, denúncia apensada aos autos, manifesto-me de acordo com a conclusão do Parquet especializado, no sentido de que não há como julgar irregulares as contas de José Carlos Rodrigues Bezerra em decorrência das irregularidades apuradas mediante o Processo Administrativo Sancionador 22/2005, da CVM, nos termos propostos pela SecexFinanças.
Ocorre que o responsável não foi ouvido em audiência por essas supostas irregularidades, não havendo como condená-lo sem que lhe seja garantido o direito fundamental ao contraditório. Assim, tendo em vista o decurso de mais de dez anos da ocorrência desses fatos, com potencial prejuízo à ampla defesa, bem como a ocorrência da prescrição da pretensão punitiva, entendo não ser viável o retorno dos autos à unidade instrutora para o saneamento mediante a promoção de audiência da parte.
Ademais, reputo pertinente a manifestação do Ministério Público de Contas quanto às irregularidades verificadas no processo de prestação de contas do Basa, exercício de 2005, mas que tiveram repercussão no exercício de 2004. 
Nos autos do TC Processo 015.335/2006-8, contas de 2005, os responsáveis foram instados a se manifestar pela contratação direta das empresas Unisys Brasil Ltda., Amon Ltda. e Jardim e Macedo Ltda., por dispensa indevida de licitação, constatadas as seguintes ocorrências: 
2.12. alegação de emergência não caracterizada, tendo as contratações decorrido da falta de planejamento; 
2.13. prorrogação indevida de contratos emergenciais; 
2.14. contratação das mesmas empresas que já prestavam os serviços, sem consulta a outros possíveis interessados; e 
2.15. descumprimento de determinação do Tribunal (Acórdão 467/2004-TCU-Plenário, item 9.3.1) .
Apresentaram defesa em conjunto, acostada à peça 14, p. 58-79 daqueles autos, sendo os argumentos de defesa quanto às contratações diretas apresentados às p. 69-79 do mencionado documento.
O Tribunal, por meio do Acórdão 1022/2013-TCU-Plenário, posteriormente mantido pelo Acórdão 1984/2004-TCU-Plenário, rejeitou as defesas apresentadas relativamente às quatro ocorrências mencionadas. Contudo, restringiu seus efeitos ao contrato celebrado em 2005, exercício financeiro analisado naquela prestação de contas. Os outros dois contratos, celebrados com as empresas Amon Ltda. e Jardim e Macedo Ltda., não foram considerados, por terem sido firmados em 2004, exercício financeiro das presentes contas.
Observo, no entanto, que a restrição dos efeitos daquele julgamento ao contrato celebrado em 2005 não afasta o juízo firmado pelo Tribunal naquela ocasião, acerca da natureza ilícita dos atos de gestão, notadamente as quatro ocorrências verificadas nesses contratos, examinadas nos seguintes itens do voto condutor do Acórdão 1022/2013-TCU-Plenário:
35. Os gestores rebateram a alegação de falta de caracterização de emergência com argumentos baseados nas dificuldades inerentes à implantação de um planejamento detalhado. Destacaram que 'o referido planejamento foi comprometido em decorrência de imprevisões que atrapalharam o seu cumprimento...'. Não foram apresentadas outras informações que pudessem esclarecer a natureza dessas imprevisões, tampouco foram encaminhadas comprovações de sua ocorrência. 
36. A mesma argumentação genérica e a ausência de comprovação documental caracterizaram também as alegações quanto à prorrogação indevida de contratos e contratação das mesmas empresas.  Excetua-se apenas a justificativa para a contratação da empresa Unisys Ltda. que seria decorrente de paralisação do processo licitatório em decorrência de decisão judicial. 
37. As irregularidades apontadas na contratação dessas empresas são agravadas pelo fato de ter havido determinações expressas do TCU ao Basa para adoção de providências efetivas de  planejamento das contratações, a fim de evitar contratos emergenciais. Para o questionamento sobre o descumprimento dessas determinações, os gestores alegaram a implantação do Projeto de Excelência Tecnológica - PET, em 2004, para atualizar o parque tecnológico do banco e dotá-lo de maior eficiência. 
38.  Embora sejam razoáveis os argumentos de que a implantação de um projeto dessa natureza possa apresentar percalços e demandar período maior para sua implantação, isso não justifica que, um ano após a determinação do TCU, contratações para serviços de informática em utilização pelo banco continuassem a ser realizadas sem licitação, por emergência, como o foram.
39. Os contratos celebrados em 2004, como já dito, não podem ensejar responsabilização como atos de gestão destas contas. No entanto, é importante destacar que, no caso da Amon, houve contratações sem licitação em 2004, mostrando que a ocorrência em 2005 não constituiu fato isolado.
Desse modo, manifesto concordância com a conclusão do Ministério Público de Contas, cujos fundamentos incorporo às minhas razões de decidir, no sentido de que essas irregularidades, por sua relevância, conduzem à reprovação das contas referentes ao ano de 2004 dos responsáveis Evandro Bessa de Lima Filho, Francisco Serafim de Barros, João Batista de Melo Bastos, José Carlos Rodrigues Bezerra, Mâncio Lima Cordeiro e Milton Barbosa Cordeiro.
A ocorrência da prescrição da pretensão punitiva impossibilita a aplicação de multa por essas irregularidades, tendo em vista o decurso de mais de dez anos desde o ato que ordenou a audiência dos responsáveis, consubstanciado no despacho proferido pelo Relator em 26/2/2010 (TC Processo 015.335/2006-8, peça 16, p. 44) .
Os demais responsáveis devem ter suas contas julgadas regulares, com quitação plena.
Por fim, com relação à expedição de termo de quitação a Milton Barbosa Cordeiro, Evandro Bessa de Lima Filho e Mâncio Lima Cordeiro, ante o recolhimento das multas que lhes foram imputadas pelo Acórdão 3126/2012-TCU-Plenário, conforme destacou o Ministério Público de Contas, em tal processo, já foi expedida aos referidos responsáveis, nos termos do Acórdão 37/2020-TCU-Plenário.
	Ante o exposto, voto por que o Tribunal adote o Acórdão que ora submeto à deliberação deste Colegiado.
TCU, Sala das Sessões Ministro Luciano Brandão Alves de Souza, em 13 de outubro de 2020.
Ministro BRUNO DANTAS 
Relator